ACORDAO-COMPLETO-2415735

ACÓRDÃO 12250/2020 ATA 39/2020 - SEGUNDA CÂMARA

VISTOS, relatados e discutidos estes autos de prestação de contas anuais da Companhia Docas do Rio de Janeiro relativas ao exercício de 2001, 
ACORDAM os Ministros do Tribunal de Contas da União, reunidos em Sessão da Segunda Câmara, com fundamento nos arts. 1º, inciso I, 16, incisos I e II, e 18 da Lei 8.443/1992, c/c os arts. 1º, inciso I, 207, 208 e 214, incisos I e II, do Regimento Interno, em:
9.1. levantar o sobrestamento do presente processo, determinado mediante o Acórdão 7550/2010-TCU-Primeira Câmara, de relatoria do Ministro José Múcio Monteiro, uma vez que as apurações envolvendo irregularidades causadoras de possíveis prejuízos à CDRJ na execução dos Contratos      C-Depjur 100/1997 e C-Depjur 86/1998 já foram elucidadas nos TCs Processo 015.206/2006-0, Processo 003.851/2012-5 Processo 003.153/2017-7 e Processo 000.413/2018-6;
9.2. acolher as razões de justificativa apresentadas pelo Sr. Francisco José Robertson Pinto (CPF XXX.895.507-XX) ;
9.3. julgar regulares com ressalva as contas do Sr. Francisco José Robertson Pinto        (CPF XXX.895.507-XX) , Diretor Presidente da CDRJ em 2001, dando-lhe quitação, considerando as seguintes falhas ocorridas no exercício de 2001:
	Recolhimento de encargos, contribuições e tributos com a incidência de multas e juros;

	Precariedade dos controles da CDRJ relativos ao seu passivo trabalhista;

	Precariedade dos controles da CDRJ relativos à utilização dos seus imóveis;

	Elevado número de horas-extras realizadas em desacordo com os arts. 59 e 66 da Consolidação das Leis do Trabalho (CLT) e omissão no dever de adotar providências para evitar situações que ensejassem ações trabalhistas procedentes contra a Companhia, em infringência aos princípios da razoabilidade e da economicidade;

	Inadimplência da CDRJ com a entidade fechada de previdência privada Portus;

	Descumprimento de obrigações da CDRJ e das arrendatárias previstas em contratos de arrendamentos; e

	Não elaboração de indicadores de gestão.

9.4. julgar regulares com ressalva as contas do Senhor Adelton Benevenuto                  (CPF XXX.782.387-XX) , Diretor da Área de Finanças em 2001, dando-lhe quitação, considerando as seguintes falhas ocorridas no exercício de 2001:  
	Recolhimento de encargos, contribuições e tributos com a incidência de multas e juros;

	Precariedade dos controles da CDRJ relativos à utilização dos seus imóveis; e

	Inadimplência da CDRJ com a entidade fechada de previdência privada Portus. 

9.5. julgar regulares com ressalva as contas do Senhor Jorge Miguel Bustamante Monteza (CPF XXX.408.507-XX) , Diretor da Área de Administração e Recursos Humanos em 2001, dando-lhe quitação, considerando a seguinte falha ocorrida no exercício de 2001:  
	Elevado número de horas-extras realizadas em desacordo com os arts. 59 e 66 da Consolidação das Leis do Trabalho (CLT) e omissão no dever de adotar providências para evitar situações que ensejassem ações trabalhistas procedentes contra a Companhia, em infringência aos princípios da razoabilidade e da economicidade.

9.6. julgar regulares com ressalva as contas do Senhor Antonio Machado Bastos          (CPF XXX.615.707-XX) , Diretor da Área de Operações de 1/1/2001 a 23/3/2001, considerando o descumprimento de obrigações da CDRJ e das arrendatárias previstas em contratos de arrendamentos ocorrido no exercício de 2001, dando-lhe quitação;
9.7. julgar regulares com ressalva as contas do Senhor Álvaro Luiz Sávio                      (CPF XXX.604.367-XX) , Diretor da Área de Operações de 23/3/2001 a 31/12/2001, considerando o descumprimento de obrigações da CDRJ e das arrendatárias previstas em contratos de arrendamentos ocorrido no exercício de 2001, dando-lhe quitação;
9.8. julgar regulares as contas dos responsáveis Mara Célia da Silva Melo                      (CPF XXX.408.557-XX) , Antônio da Silva Oliveira Filho (CPF XXX.611.807-XX) , Jorge Gustavo da Costa (CPF XXX.538.907-XX) , Richard Klien (CPF XXX.769.537-XX) , Wagner Granja Victer             (CPF XXX.609.467-XX) , Miriam Mara Miranda (CPF XXX.806.131-XX) , José Camilo de Faria            (CPF XXX.529.537-XX) , Lúcia Maria Pullen Parente (CPF XXX.634.461-XX) , Gennaro Corásio          (CPF XXX.460.351-XX) , Simão Cirineu Dias (CPF XXX.476.253-XX) , Arlindo Falco Júnior                (CPF XXX.794.078-XX) , Luiz Cesar Brandão Maia (CPF XXX.085.571-XX) , Newton José de Moura   (CPF XXX.128.507-XX) , Levy Silva (CPF XXX.273.957-XX) , Maria da Glória Felgueiras Nicolau       (CPF XXX.176.708-XX) , Amilcar Motta (CPF XXX.942.077-XX) , dando-lhes quitação plena;
9.9. dar ciência deste Acórdão à Companhia Docas do Rio de Janeiro e aos responsáveis, destacando que o Relatório e o Voto que o fundamentam podem ser acessados pelo portal eletrônico do Tribunal de Contas da União, no endereço https://pesquisa.apps.tcu.gov.br/#/pesquisa/acordao-completo; e
9.10. arquivar os presentes autos, com fundamento no inciso V do art. 169 do Regimento Interno.

Prestação de contas anuais da Companhia Docas do Rio de Janeiro relativo ao exercício de 2001.

Segunda Câmara

Companhia Docas do Rio de Janeiro.

3. Interessados/Responsáveis:
3.1. Interessado: Companhia Docas do Rio de Janeiro (42.266.890/0001-28)
3.2. Responsáveis: Adelton Benevenuto (XXX.782.387-XX); Alvaro Luiz Savio (XXX.604.367-XX); Amilcar Motta (XXX.942.077-XX); Antonio Machado Bastos (XXX.615.707-XX); Antonio da Silva Oliveira Filho (XXX.611.807-XX); Arlindo Falco Júnior (XXX.794.078-XX); Francisco José Robertson Pinto (XXX.895.507-XX); Gennaro Corasio (XXX.460.351-XX); Jorge Gustavo da Costa (XXX.538.907-XX); Jorge Miguel Bustamante Monteza (XXX.408.507-XX); José Camilo de Faria (XXX.529.537-XX); Levy Silva (XXX.273.957-XX); Lucia Maria Pullen Parente (XXX.634.461-XX); Luiz César Brandão Maia (XXX.085.571-XX); Mara Celia da Silva Melo (XXX.408.557-XX); Maria da Glória Felgueiras Nicolau (XXX.176.708-XX); Miriam Mara Miranda (XXX.806.131-XX); Newton José de Moura (XXX.128.507-XX); Richard Klien (XXX.769.537-XX); Simão Cirineu Dias (XXX.476.253-XX); Wagner Granja Victer (XXX.609.467-XX).

13.1. Ministros presentes: Ana Arraes (Presidente), Aroldo Cedraz e Raimundo Carreiro (Relator).
13.2. Ministro-Substituto convocado: André Luís de Carvalho.
13.3. Ministro-Substituto presente: Marcos Bemquerer Costa.

RAIMUNDO CARREIRO

Trata-se de prestação de contas anuais da Companhia Docas do Rio de Janeiro, relativas ao exercício de 2001.
2.	A Secretaria de Fiscalização de Infraestrutura Portuária e Ferroviária - SeinfraPortoFerrovia propôs, por meio de instrução às peças 39 e 40, levantar o sobrestamento do presente processo; acolher as razões de justificativa apresentadas pelo Sr. Francisco José Robertson Pinto (CPF XXX.895.507-XX) ;  julgar regulares com ressalvas as contas dos Srs. Francisco José Robertson Pinto (CPF XXX.895.507-XX) , Adelton Benevenuto (CPF XXX.782.387-XX) , Jorge Miguel Bustamante Monteza                       (CPF XXX.408.507-XX) , Antonio Machado Bastos (CPF XXX.615.707-XX) e Álvaro Luiz Sávio         (CPF XXX.604.367-XX) , e regulares as dos demais responsáveis, in verbis:
"INTRODUÇÃO	
Cuidam os autos de processo de contas anuais da Companhia Docas do Rio de Janeiro (CDRJ) relativo ao exercício de 2001.
2.	A CDRJ foi constituída como sociedade de economia mista, na forma autorizada pelo Decreto-lei 256/1967. Seu Estatuto estabeleceu como objeto social realizar, direta ou indiretamente, em harmonia com os planos e programas do antigo Ministério dos Transportes, a administração e exploração comercial das portos organizados e demais instalações portuárias do Estado do Rio de Janeiro.
HISTÓRICO 
3.	Na instrução inicial (peça 6, p. 14) , de 25/2/2005, a qual contou com a concordância da Diretora e do Secretário à época da antiga Secretaria de Controle Externo no Estado do Rio de Janeiro (Secex/RJ) (peça 6, p. 15) , houve proposta de sobrestamento tendo-se ponderado que:
a)	o TC Processo 005.340/2002-1 (Relatório de Levantamento de Auditoria - Fiscobras 2002 convertido em tomada de contas especial) abrangia fatos ocorridos em 2001 e que poderiam macular a gestão de alguns dos responsáveis;
b)	foram observados indícios de superfaturamento, caracterizado pela aceitação, nas planilhas de medição de serviços executados a partir da celebração do 17o Termo Aditivo ao Contrato C-DEPJUR 41/1988, de preços superiores aos existentes no mercado para o item "aço CA-50 - fornecimento", tendo sido apurada uma diferença a maior de R$ 1.362.659,50, nas medições realizadas no período de 1o/8/1999 a 31/12/2001, considerada a incidência de reajustes, tendo em vista pesquisa de preços efetuada pela equipe de auditoria em seu relatório;
c)	em decorrência, este Tribunal, mediante o Acórdão 944/2004-TCU-Plenário, de relatoria do Ministro Marcos Vinicios Vilaça, decidiu converter o processo em tomada de contas especial, determinando à antiga Secex/RJ que, com o auxílio de servidores especializados da antiga Secretaria de Fiscalização de Obras (Secob) , apurasse os fatos, identificasse os responsáveis e quantificasse o dano ao erário relativamente aos indícios de sobrepreço nas planilhas de medição dos serviços do 17o ao 21o Termo Aditivo, realizando balanço financeiro de todos os itens do Contrato C-DEPJUR 41/88 que passaram por modificações naquele período, seja por acréscimo de quantitativo, seja por decréscimo, inclusive quanto aos materiais e serviços que eventualmente não tivessem sido previstos no projeto original;
d)	em primeira análise, as principais ressalvas apontadas pelo órgão de controle interno na presente prestação de contas (peça 6, p. 7) constituíam falhas formais, que poderiam vir a ser motivo de determinação, independentemente de que fossem promovidas oitivas dos responsáveis;
e)	ante o exposto, propôs-se que o julgamento do presente processo fosse sobrestado, até que ocorresse decisão definitiva no TC 005.340/2002-l, para que se pudesse proceder à análise em conjunto e em confronto.
4.	Houve despachos concordando com a referida instrução expedidos pela Diretora e pelo Secretario da Secex-RJ (peça 6, p. 15) , de 7/3/2005.
5.	Por meio de despacho do Ministro Marcos Vinicios Vilaça de 15/3/2005, foi determinado o sobrestamento do julgamento do presente processo (peça 6, p. 16) .
6.	O processo sobrestante TC Processo 005.340/2002-1 (Relatório de Levantamento de Auditoria convertido em tomada de contas especial) foi julgado mediante o Acórdão de Relação 1.870/2008-TCU-1ª Câmara, retificado pelo Acórdão 2572/2008-TCU-Plenário, ambos de relatoria do Ministro Marcos Vinicios Vilaça, por meio do qual este Tribunal decidiu julgar regulares as contas dos responsáveis, dando-lhes quitação plena, conforme os pareceres emitidos nos autos.
7.	Assim, embora, inicialmente, o TC Processo 005.340/2002-1 tratasse de possíveis irregularidades que poderiam macular as contas de responsáveis da CDRJ em 2001, após a apuração dos fatos, foram afastadas as possíveis irregularidades, tendo as contas dos responsáveis naquela tomada de contas especial sido julgadas regulares, razão pela qual o processo não interfere no julgamento das presentes contas.
8.	Nesse ínterim, no TC Processo 015.206/2006-0, prestação de contas da CDRJ de 2005, o Ministro Augusto Nardes, Relator daquele processo, mediante despacho de 17/8/2007 (cópia à peça 9, p. 4 destes autos do despacho à peça 20, p. 44, do TC Processo 015.206/2006-0) , autorizou a Secex/RJ a promover as audiências, notificações e cientificações propostas nos itens 7.1 a 7.3 da instrução preliminar daquela prestação de contas, cuja cópia consta à peça 8, p. 45-46 destes autos (original à peça 20, p. 32-33, do TC Processo 015.206/2006-0) , com os ajustes sugeridos pelo Ministério Público junto ao TCU (cópia à peça 8, p. 51-52, e peça 9, p. 1-3, destes autos, do original à peça 20, p. 39-43, do TC Processo 015.206/2006-0) .
9.	De acordo com informação contida no Termo de Abertura do Anexo 1 destes autos (peça 8, p. 2) , de 12/9/2007, foram anexadas a este processo cópias de documentos do TC Processo 015.206/2006-0, conforme despacho do Ministro Relator naqueles autos (cópia à peça 9, p. 4 destes autos do despacho à peça 20, p. 44, do TC Processo 015.206/2006-0) , inseridas às peças 8 a 14 destes autos, necessárias para dar suporte à proposta de audiência a ser feita neste processo (peça 8, p. 2) .
10.	Na instrução de 12/9/2007 (peça 6, p. 17) , em observância ao mencionado despacho do Ministro Relator da prestação de contas de 2005 da CDRJ, propôs-se a audiência do Senhor Francisco José Robertson Pinto, Diretor-Presidente da CDRJ no exercício de 2001, para que apresentasse, no prazo de quinze dias, razões de justificativa por não ter procedido à rescisão unilateral prevista no art. 58, inciso II, da Lei 8.666/1993 ou judicial dos Contratos C-DEPJUR 71/1997 e 72/1997, formalizados com a empresa Triunfo Operadora Portuária Ltda., ante a inadimplência contumaz da contratada, o que vinha gerando prejuízos financeiros à CDRJ que já alcançava valor superior a R$ 60 milhões.  
11.	A Diretora e o Secretário da Secex-RJ, mediante despachos, respectivamente, de 7/2 e de 20/2/2008 (peça 6, p. 18-19) , concordaram com a referida proposta. 
12.	O Ministro Relator Marcos Vinicios Vilaça, de 26/2/2008, por meio de despacho de 26/2/2008, determinou a realização da audiência proposta (peça 6, p. 19) .
13.	Mediante o Ofício 179/2008-TCU/SECEX-RJ-DT1, de 6/3/2008, recebido em 13/3/2008 (peça 6, p. 22) , foi realizada a referida audiência do Senhor Francisco José Robertson Pinto, Diretor-Presidente da CDRJ no exercício de 2001 (peça 6, p. 20-21) .
14.	O Senhor Francisco José Robertson Pinto apresentou pedido de cópia e vista e solicitação de prorrogação de prazo para apresentação de razões de justificativa (peça 6, p. 23) e apresentou-as em 27/5/2008 (peça 6, p. 27-34) e anexos (peça 6, p. 35-51 e peça 7, p. 1) 
15.	Na instrução com proposta de mérito elaborada nestes autos (peça 7, p. 29-40) , de 9/10/2008, foi realizada análise da gestão dos responsáveis da CDRJ em 2001, inclusive dos achados de auditoria indicados no Relatório de Auditoria de Avaliação de Gestão 89431 da CGU, de 21/3/2002, das razões de justificativa apresentadas pelo Senhor Francisco José Robertson Pinto e dos possíveis processos conexos, tendo havido proposta de encaminhamento no sentido de julgamento do mérito do processo (peça 7, p. 38-40) .
16.	 O Gerente de Divisão da Secex/RJ, mediante despacho de 20/8/2010 (peça 7, p. 41-43) , o qual contou com a concordância do Secretário da Secex/RJ, ante as considerações expostas no referido documento, propôs que:
	I) preliminarmente, a CDRJ fosse alertada com relação às impropriedades constatadas no Relatório de Auditoria da CGU/RJ, referente às contas do exercício de 2001, indicadas à peça 7, p. 43) ;
	II) após a expedição dos referidos alertas, fossem sobrestadas as presentes contas até o deslinde das apurações envolvendo irregularidades, causadoras de possíveis prejuízos à CDRJ, havidas na execução contratual das seguintes avenças (peça 7, p. 43) :
	a) C-Depjur 100/1997, em relação a qual se propôs, no âmbito do TC Processo 015.206/2006-0, a instauração da devida TCE pela CGU-RJ; e
	b) C-Depjur 86/1998, em relação a qual se propôs determinação, no âmbito do TC Processo 015.206/2006-0, para que a CDRJ enviasse documentação comprobatória do sucesso na obtenção do ressarcimento dos danos no plano administrativo, linha de ação essa adotada pela Companhia determinante da extinção da TCE instaurada pela Portaria DIRPRE 118/2006.
17.	O Ministro Relator José Múcio Monteiro determinou a manifestação do Ministério Público em 8/9/2010 (peça 7, p. 44) , o qual emitiu o Parecer manifestando-se de acordo com a proposta de sobrestamento nos termos sugeridos pelo Gerente de Divisão (peça 7, p. 46) .
18.	Mediante o Acórdão 7550/2010-TCU-Primeira Câmara (peça 7, p. 47-48) , de relatoria do Ministro José Múcio Monteiro, este Tribunal determinou o sobrestamento da presente prestação de contas até o deslinde das questões indicadas nos pareceres nos autos, bem como alertou à CDRJ das principais impropriedades constatadas no Relatório de Auditoria da CGU/RJ, referentes às contas do exercício de 2001.
19.	Considerando que as questões que motivaram o sobrestamento dos autos, relativas ao deslinde das apurações envolvendo irregularidades causadoras de possíveis prejuízos à CDRJ na execução dos Contratos C-Depjur 100/1997 e C-Depjur 86/1998, já foram tratadas nos TCs Processo 015.206/2006-0 (prestação de contas da CDRJ referentes ao exercício de 2005) , Processo 003.851/2012-5 (monitoramento do cumprimento dos subitens 9.2 e 9.3 do Acórdão 7326/2010-TCU-Primeira Câmara, de relatoria do Ministro Augusto Nardes) , Processo 003.153/2017-7 (monitoramento do cumprimento da determinação expressa no item 1.6.2 do Acórdão 555/2016-TCU-Primeira Câmara) e Processo 000.413/2018-6 (tomada de contas especial a possível débito na execução do Contrato C-Depjur 100/1997) , conforme detalhado no tópico "Exame técnico" desta instrução, será proposto levantar o sobrestamento dos presentes autos.
EXAME TÉCNICO
I.	Análise dos possíveis impactos dos processos conexos
TC Processo 005.340/2002-1
20.	O TC Processo 005.340/2002-1 tratou de Relatório de Levantamento de Auditoria convertido em tomada de contas especial relativa a possíveis débitos decorrentes de pagamentos com sobrepreços na execução das obras de ampliação e recuperação das instalações portuárias do Cais do Caju - terminal de contêineres do Porto do Rio de Janeiro, objeto do Contrato C-DEPJUR 41/88, que teriam ensejado suposto dano aos cofres da CDRJ estimado em R$ 37.106.169,56 em valores históricos entre 1994 e 2002.
21.	O referido processo motivou o sobrestamento das presentes contas em 15/3/2005 (peça 6, p. 16) .
22.	Na instrução com proposta de mérito elaborada no âmbito da antiga Secex/RJ, de 29/10/2007, foram analisadas as alegações de defesa apresentadas e proposto acolhê-las e julgar regulares as contas dos responsáveis, considerando que houve deficiências na metodologia utilizada pela equipe de fiscalização e inviabilidade de se utilizar a metodologia descrita no Acórdão 944/2004-TCU-Plenário, razão pela qual se entendeu que não constavam nos autos evidências suficientes para comprovar a existência de débito (volume digitalizado denominado PRINCIPAL_VOL_008_FOLHAS_00395_00472.pdf, páginas 4-23, do TC Processo 005.340/2002-1) . 
23.	Os pareceres da Secex/RJ e do Ministério Público junto ao TCU foram de acordo com a proposta de encaminhamento contida na referida instrução (volume digitalizado denominado PRINCIPAL_VOL_008_FOLHAS_00395_00472.pdf, páginas 24 e 33, do TC Processo 005.340/2002-1) .
24.	O referido processo foi julgado mediante o Acórdão de Relação 1.870/2008-TCU-1ª Câmara, retificado pelo Acórdão 2572/2008-TCU-Plenário, ambos de relatoria do Ministro Marcos Vinicios Vilaça, por meio do qual este Tribunal decidiu julgar regulares as contas dos responsáveis, dando-lhes quitação plena, conforme os pareceres emitidos nos autos.
25.	Ante o exposto, o processo não interfere no julgamento das presentes contas.
TCs Processo 015.206/2006-0, Processo 003.851/2012-5, Processo 003.153/2017-7 e Processo 000.413/2018-6
26.	Mediante o Acórdão 7550/2010-TCU-Primeira Câmara (peça 7, p. 47-48) , de relatoria do Ministro José Múcio Monteiro, este Tribunal determinou o sobrestamento da presente prestação de contas até o deslinde das questões indicadas nos pareceres nos autos. 
27.	As questões que motivaram o sobrestamento foram as apurações referentes a irregularidades causadoras de possíveis prejuízos à CDRJ, havidas na execução dos Contratos C-Depjur 100/1997 e C-Depjur 86/1998 (peça 7, p. 43) , tratados nos TCs Processo 015.206/2006-0 (prestação de contas da CDRJ referentes ao exercício de 2005) , Processo 003.851/2012-5 (monitoramento do cumprimento dos subitens 9.2 e 9.3 do Acórdão 7326/2010-TCU-Primeira Câmara, de relatoria do Ministro Augusto Nardes) , Processo 003.153/2017-7 (monitoramento do cumprimento da determinação expressa no item 1.6.2. do Acórdão 555/2016-TCU-Primeira Câmara) e Processo 000.413/2018-6 (tomada de contas especial instaurada em virtude de possível débito na execução do Contrato C-Depjur 100/1997) , cujos desdobramentos são examinados em seguida.
28.	TC Processo 015.206/2006-0O TC Processo 015.206/2006-0, que tratou da prestação de contas da CDRJ referentes ao exercício de 2005, foi julgado mediante o Acórdão 7326/2010-TCU-Primeira Câmara, com as seguintes determinações referentes aos assuntos que motivaram o sobrestamento dos presentes autos:
9.2. com fundamento no art. 2º da Instrução Normativa TCU nº 56, de 5/12/2007, determinar à Controladoria-Geral da União que proceda à instauração da tomada de contas especial relativa ao Contrato C-Depjur 100/1997, depois de certificar-se se a Companhia Docas do Rio de Janeiro S.A. concluiu a tomada de contas especial decorrente da Portaria DIRPRE nº 73/2008, em atenção à orientação contida no parecer CGAS/CONJUR/MT nº 229/2006, aprovado pelo Ministro de Estado dos Transportes em 4/7/2006, bem como se manifeste acerca das conclusões a que chegou a comissão interna responsável pela condução do Processo Administrativo nº 1.402/2002, segundo a qual o prejuízo sofrido pela companhia montaria a R$ 5.738.843,08 (cinco milhões, setecentos e trinta e oito mil, oitocentos e quarenta e três reais e oito centavos) e a responsabilidade pelos eventos danosos referentes ao citado contrato de arrendamento deveria recair sobre os ex-diretores Marco Aurélio Ribeiro e Ayrton Costa Xavier, solidariamente com a empresa Píer Mauá;
9.3. determinar à Companhia Docas do Rio de Janeiro S.A. que informe a este Tribunal, com relação à tomada de contas especial instaurada pela Portaria DIRPRE nº 118/2006, relativa ao contrato de arrendamento C-Depjur nº 86/1998, celebrado com a Moinhos Cruzeiro do Sul S.A., no prazo de 90 (noventa) dias:
9.3.1. o total do débito apurado e a data de sua ocorrência;
9.3.2. o nome (s) e CPF (s) do (s) responsável (is) pelo pagamento do débito;
9.3.3. como o débito está sendo pago pelo (s) responsável (s) , se pela via administrativa ou judicial;
9.3.4. a data de início do ressarcimento do débito;
9.3.5. o valor efetivamente recebido, discriminando as parcelas pagas e respectivas datas de pagamento, acompanhadas dos documentos comprobatórios;
9.3.6. se existe contestação do débito por parte dos responsáveis, seja de natureza administrativa ou judicial, com informação, em caso positivo, acerca da situação do processo; e
9.3.7. o nome e o CPF do responsável pelo acompanhamento do pagamento do débito. (original sem grifos) 
29.	A prestação de contas de 2005 da CDRJ (TC Processo 015.206/2006-0) possui dois apensos:
I)	 TC Processo 003.851/2012-5, que trata de monitoramento do cumprimento dos subitens 9.2 e 9.3 do Acórdão 7326/2010-TCU-Primeira Câmara, de relatoria do Ministro Augusto Nardes, proferido na prestação de contas de 2005 da CDRJ (TC Processo 015.206/2006-0) ; e
II)	 TC Processo 003.153/2017-7, que tem como objeto o monitoramento do cumprimento da determinação à CDRJ expressa no item 1.6.2 do Acórdão 555/2016-TCU-Primeira Câmara, feita no TC Processo 003.851/2012-5, no sentido de promover a apuração das responsabilidades pelo dano causado aos cofres da Companhia quando da execução do Contrato C-Depjur 100/1997 firmado com a empresa Píer Mauá S.A. O TC Processo 003.153/2017-7 constitui apenso ao TC Processo 003.851/2012-5, o qual, por sua vez, é apenso da prestação de contas de 2005 da CDRJ (TC Processo 015.206/2006-0) .
TC Processo 003.851/2012-5
30.	No TC Processo 003.851/2012-5, monitoramento do cumprimento dos subitens 9.2 e 9.3 do Acórdão 7326/2010-TCU-Primeira Câmara, de relatoria do Ministro Augusto Nardes, proferido na prestação de contas de 2005 da CDRJ (TC Processo 015.206/2006-0) , os Acórdãos mais relevantes quanto ao mérito foram os seguintes:
Acórdão 5825/2015-TCU-Primeira Câmara, de relatoria do Ministro Benjamin Zymler:
1.6. Determinações/Recomendações/Orientações:
1.6.1. considerar parcialmente atendidas, pela Companhia Docas do Rio de Janeiro S.A., as determinações contidas nos subitens 9.3 do Acórdão 7326/2010-TCU-Primeira Câmara e 9.1 do Acórdão 1834/2013-TCU-Primeira Câmara, relativas ao Contrato C-Depjur nº 86/1998, firmado com a sociedade empresária Moinhos Cruzeiro do Sul S/A;
1.6.2. determinar à Companhia Docas do Rio de Janeiro S.A., com fundamento no art. 250, II, do Regimento Interno do TCU, que encaminhe, no prazo de trinta dias, cópia da petição inicial da Ação de Ressarcimento, devidamente protocolizada no juízo competente, relativa ao débito de R$ 138.469,94, verificado na execução do Contrato C-Depjur nº 86/1998, firmado com a sociedade empresária Moinhos Cruzeiro do Sul S/A, de forma a atender, em caráter definitivo, ao disposto nos subitens 9.3 do Acórdão 7326/2010-TCU-Primeira Câmara e 9.1 do Acórdão 1834/2013-TCU-Primeira Câmara;
1.6.3. considerar parcialmente atendidas, pela Secretaria de Controle Interno da Presidência da República, as determinações contidas nos subitens 9.2 do Acórdão 7326/2010-TCU-Primeira Câmara e 9.2 do Acórdão 1834/2013-TCU-Primeira Câmara, relativas ao Contrato C-Depjur nº 100/1997, firmado com a sociedade empresária Píer Mauá S/A;
1.6.4. determinar à Secretaria de Controle Interno da Presidência da República, com fundamento no art. 250, II, do Regimento Interno do TCU, que instaure, no prazo de trinta dias, uma tomada de contas especial para apurar a responsabilidade pela ocorrência de dano à Companhia Docas do Rio de Janeiro S.A., verificado na execução do Contrato C-Depjur nº 100/1997, firmado com a sociedade empresária Píer Mauá S/A, de forma a atender, em caráter definitivo, ao disposto nos subitens 9.2 do Acórdão 7326/2010-TCU-Primeira Câmara e 9.2 do Acórdão 1834/2013-TCU-Primeira Câmara;
1.6.5. encaminhar cópia deste Acórdão, bem como da instrução elaborada pela unidade técnica, à Companhia Docas do Rio de Janeiro S.A. e à Secretaria de Controle Interno da Presidência da República;
1.6.6. determinar à Secex/RJ que monitore o cumprimento desta deliberação, nos termos do art. 243 do Regimento Interno do TCU;
1.6.7. apensar os presentes autos ao processo originador TC nº Processo 015.206/2006-0, nos termos do art. 169, I, do Regimento Interno do TCU.
 (original sem grifos) 
Acórdão 555/2016-TCU-Primeira Câmara, de relatoria do Ministro Benjamin Zymler:
1.6. Determinações/Recomendações/Orientações:
1.6.1. tornar sem efeito o item 1.6.4 do Acórdão 5825/2015-TCU-Primeira Câmara;
1.6.2. determinar à Companhia Docas do Rio de Janeiro S/A, com fundamento no art. 250, II, do Regimento Interno do TCU, que instaure e encaminhe à Secretaria de Controle Interno da Presidência da República, no prazo de cento e oitenta dias, tomada de contas especial para apurar a responsabilidade pela ocorrência de dano aos cofres da Companhia Docas do Rio de Janeiro S.A., verificado na execução do Contrato C-Depjur nº 100/1997, firmado com a sociedade empresária Píer Mauá S/A, conforme levantado, mas não devidamente apurado, no Processo Administrativo Federal nº 1.402/2002 - CDRJ, em razão de vícios encontrados em seu desenvolvimento, de forma a atender, em caráter definitivo, ao disposto nos subitens 9.2 do Acórdão 7326/2010-TCU-Primeira Câmara e 9.2 do Acórdão 1834/2013-TCU-Primeira Câmara;
1.6.3. prorrogar por 30 (trinta) dias, a contar da data da prolação deste Acórdão, o prazo anteriormente fixado para o cumprimento da determinação contida no subitem 1.6.2 do Acórdão nº 
5.825/2015 - 1ª Câmara; e
1.6.4. encaminhar cópia deste Acórdão, bem como da instrução elaborada pela unidade técnica, à Secretaria de Controle Interno da Presidência da República e à Companhia Docas do Rio de Janeiro S/A. (original sem grifos) 
31.	Considera-se que as possíveis irregularidades relativas ao Contrato C-Depjur 86/1998 não maculam as contas de responsáveis da CDRJ de 2001, pelas razões expostas a seguir:
a)	 por meio do subitem 1.6.1 do Acórdão 5825/2015-TCU-Primeira Câmara, este Tribunal considerou parcialmente atendidas, pela CDRJ, as determinações contidas nos subitens 9.3 do Acórdão 7326/2010-TCU-Primeira Câmara e 9.1 do Acórdão 1834/2013-TCU-Primeira Câmara, relativas ao Contrato C-Depjur 86/1998, firmado com a sociedade empresária Moinhos Cruzeiro do Sul S/A, porém, determinou à Companhia, com fundamento no art. 250, II, do Regimento Interno do TCU, que encaminhasse, no prazo de trinta dias, cópia da petição inicial da Ação de Ressarcimento, devidamente protocolizada no juízo competente, relativa ao débito de R$ 138.469,94, verificado na execução do referido Contrato, de forma a atender, em caráter definitivo, ao disposto nos subitens 9.3 do Acórdão 7326/2010-TCU-Primeira Câmara e 9.1 do Acórdão 1834/2013-TCU-Primeira Câmara;
b)	 conforme manifestação da CDRJ no TC Processo 003.851/2012-5, mediante a Carta DIRPRE 4595/2016 (peça 108 do TC Processo 003.851/2012-5) , os supostos débitos na execução do Contrato C-Depjur 86/1998, no total de R$ 138.469,94, ocorreram entre o período de 1998 e 2004, porém, à data da referida carta, já estariam prescritos, por já terem decorrido mais de dez anos desde as ocorrências;
c)	 tendo em vista que os supostos débitos já ocorriam desde 1998, que não houve identificação dos responsáveis pelos possíveis débitos no exercício de 2001 e que não foi realizado tempestivamente chamamento para que apresentassem defesa no processo, não há elementos para propor ressalva ou irregularidade nas contas de responsável da CDRJ em 2001 quanto aos fatos ora em exame. 
TC Processo 000.413/2018-6
32.	Além disso, entende-se que as possíveis irregularidades relativas ao Contrato C-Depjur 100/1997 não maculam as contas de responsáveis da CDRJ de 2001, considerando que os débitos na execução do referido contrato foram tratados no TC Processo 000.413/2018-6, julgado mediante o Acórdão 169/2020-TCU-Primeira Câmara, por meio do qual este Tribunal determinou o arquivamento daquele processo, sem julgamento de mérito, em face da ausência de pressupostos de sua constituição e de seu desenvolvimento válido e regular, em virtude das seguintes razões expostas na instrução à peça 35 do TC Processo 000.413/2018-6, que embasou o referido decisum:
a)	 impossibilidade de a arrendatária explorar o Píer Mauá conforme previsto contratualmente, razão pela qual se entendeu indevido o débito apontado na TCE, referente ao não pagamento pela arrendatária de quatro parcelas de renda patrimonial, previstas na cláusula décima, item 18, alíneas 'a' e 'a.1' do Contrato C-Depjur 100/97, no valor de R$ 412.336,00 cada, e vencimento em 1o/6/2003, 1o/6/2004, 1o/6/2005 e 1o/6/2006 (peça 2, p. 23-24) , descontando-se o valor de R$ 98.065,09 (ou R$ 36.014,93 em valor histórico) , pago pela arrendatária no ato de celebração do Quarto Termo Aditivo em 2/10/2006; 
b)	 após mais de 10 anos da ocorrência do suposto dano, não se sabia até o momento da instrução quem seriam os supostos responsáveis solidários à arrendatária, fato que comprometeria o exercício da ampla defesa e do contraditório, incorrendo-se nas hipóteses do art. 6º, inciso II, c/c art. 19, caput, da IN-TCU 71/2012.
33.	Ante o exposto, considerando-se que todas as questões que motivavam o sobrestamento foram examinadas, será proposto levantar o sobrestamento do presente processo, cabendo registrar que, nos processos conexos, não foi detectada falha que macule as contas de responsável da CDRJ em 2001.
II.	 Rol de responsáveis
34.	A prestação de contas de 2001 da CDRJ foi autuada em 16/7/2002 (peça 1, p. 1) , quando era vigente a Instrução Normativa-TCU 12/1996, que estabeleceu normas de organização e apresentação de tomadas e prestações de contas e rol de responsáveis, a qual foi revogada pela IN-TCU 47, de 27/10/2004.
35.	Atualmente, a elaboração do rol de responsáveis segue os artigos 10 e 11 da IN-TCU 63/2010, que são mais restritivos quanto aos responsáveis que devem ser arrolados, não incluindo, por exemplo, os membros de conselho fiscal, os quais, à época da prestação de contas de 2001, deveriam ser arrolados.
36.	Serão mantidos os responsáveis indicados no rol de responsáveis à peça 1, p. 8-11, uma vez que o referido rol atende ao disposto na Instrução Normativa TCU 12/1996, vigente à época.
37.	Foram conferidos os dados do rol de responsáveis da CDRJ de 2001 (peça 1, p. 8-11) mediante consultas ao sistema CPF da Receita Federal do Brasil (RFB) , tendo sido levantadas as inconsistências indicadas no quadro a seguir, razão pela qual, nesta instrução, foram adotados os nomes corretos em relação aos CPFs indicados no rol de responsáveis, constantes do cadastro da RFB, conforme indicado na segunda coluna do quadro a seguir (constatou-se que, no e-TCU, os nomes informados estavam estão corretos) : 
Quadro 1 - Inconsistências nos dados do rol de responsáveis da CDRJ de 2001 em relação aos dados do sistema CPF da Receita Federal do Brasil
	Nome e CPF conforme constam no rol de responsáveis da CDRJ de 2001
	Nome e CPF corretos de acordo com consultas realizadas no sistema CPF da RFB 

	Jorge Miguel Bustamonte Monteza (CPF XXX.408.507-XX) (peça 1, p. 8) 
	Jorge Miguel Bustamante Monteza (CPF XXX.408.507-XX) (peça 30) 

	Mara Célia Melo da Silva (CPF XXX.408.557-XX) (peça 1, p. 9) 
	Mara Célia da Silva Melo (CPF XXX.408.557-XX) (peça 31) 

	Mirian Mara Miranda (CPF XXX.806.131-XX) (peça 1, p. 10) 
	Miriam Mara Miranda (CPF XXX.806.131-XX) (peça 32) 

	Levi Silva (CPF XXX.273.957-XX) (peça 1, p. 11) 
	Levy Silva (CPF XXX.273.957-XX) (peça 33) 

	Maria da Glória F. Nicolau (CPF XXX.176.708-XX) 
	Maria da Glória Felgueiras Nicolau (CPF XXX.176.708-XX) (peça 34) 

Fontes: rol de responsáveis da CDRJ de 2001 (peça 1, p. 8-11) e consultas ao sistema CPF da RFB (peças 30 a 34) .
III.	Aspectos a serem considerados na análise da presente prestação de contas
Necessidade de julgamento das contas
38.	Compete ao TCU, com fundamento no art. 70, inciso II, da Constituição Federal e nos arts. 1, inciso I, e 16, da Lei 8.443/1992, julgar as contas dos administradores e demais responsáveis por dinheiros, bens e valores públicos das unidades dos poderes da União e das entidades da administração indireta, incluídas as fundações e sociedades instituídas e mantidas pelo poder público federal, e as contas daqueles que derem causa a perda, extravio ou outra irregularidade de que resulte dano ao Erário.
39.	O julgamento das contas de responsável constitui dever deste Tribunal e não possui caráter punitivo, não estando sujeito à prescrição, razão pela qual haverá proposta de encaminhamento no sentido de julgar as contas dos responsáveis da CDRJ em 2001, mesmo já decorridos mais de dezoito anos desde o término do período de gestão em exame (2001) .
Prescrição da pretensão punitiva pelo TCU 
40.		De acordo com a jurisprudência do TCU, a qual segue o entendimento fixado pelo Acórdão 1441/2016-TCU-Plenário, de relatoria do Ministro Benjamin Zymler, que julgou incidente de uniformização de jurisprudência, a pretensão punitiva do TCU subordina-se ao prazo geral de prescrição indicado no art. 205 do Código Civil, de dez anos contados a partir da data de ocorrência da irregularidade sancionada, nos termos do art. 189 do Código Civil, sendo que o ato que ordenar a citação, a audiência ou oitiva da parte interrompe a prescrição, nos termos do art. 202, inciso I, do Código Civil.
41.	Em observância ao entendimento fixado no paradigmático decisum, nos Acórdão 1781/2017-TCU-Plenário, de relatoria do Ministro José Múcio Monteiro, 12.880/2018-TCU-1ª Câmara e 2.780/2018-TCU-1a Câmara, de relatoria do Ministro Augusto Sherman, 676/2018-TCU-Plenário, de relatoria do Ministro Benjamin Zymler, e 933/2019-TCU-Plenário, de relatoria do Ministro Marcos Bemquerer Costa, proferidos em processos de prestações de contas anuais, ainda que as contas de alguns responsáveis tenham sido julgadas irregulares, em virtude da prescrição da pretensão punitiva do TCU, não houve imputação da multa prevista no art. 58 da Lei 8.443/1992 (nem da multa prevista no art. 57 da Lei 8.443/1992, em casos que envolviam a ocorrência de débito) .
42.	O presente processo foi sobrestado sem que fosse realizada audiência de responsável em relação às supostas falhas levantadas pelo Controle Interno no Relatório de Avaliação de Gestão 910821, referente à prestação de contas de 2001 da CDRJ (peça 5, p. 41-49, peça 6, p. 1-6) , uma vez que a antiga Unidade Técnica considerou que se tratavam de falhas de caráter formal, que ensejariam apenas ressalva nas contas dos responsáveis.
43.	Uma vez que não houve ato ordenando a audiência de responsáveis por essas supostas falhas levantadas pelo Controle Interno e que transcorreram mais de dez anos desde o fim do exercício de 2001, ora em análise, prescreveu a possibilidade de aplicação de multa quanto aos fatos relatados pela CGU.
44.	No TC Processo 015.206/2006-0, prestação de contas da CDRJ de 2005, o Ministro Augusto Nardes, Relator daquele processo, mediante despacho de 17/8/2007 (cópia à peça 9, p. 4 destes autos do despacho à peça 20, p. 44, do TC Processo 015.206/2006-0) , autorizou a Secex/RJ a promover as medidas propostas nos itens 7.1 a 7.3 da instrução preliminar daquela prestação de contas, cuja cópia consta à peça 8, p. 45-46 destes autos (original à peça 20, p. 32-33, do TC Processo 015.206/2006-0) , com os ajustes sugeridos pelo Ministério Público junto ao TCU cuja cópia consta à peça 8, p. 51-52, e peça 9, p. 1-3, destes autos (original à peça 20, p. 39-43, do TC Processo 015.206/2006-0) .
45.	Dentre as medidas determinadas no TC Processo 015.206/2006-0, consta a autorização para que audiência relativa a fatos ocorridos na gestão de 2001 da CDRJ fosse realizada nesta prestação de contas.
46.	Considerando os fatos relativos a 2001 reportados no TC Processo 015.206/2006-0 e o despacho do Ministro Relator naquele processo, a Secex/RJ propôs, nestes autos, audiência do Senhor Francisco José Robertson Pinto, Diretor-Presidente da CDRJ no exercício de 2001, para que apresentasse, no prazo de quinze dias, razões de justificativa por não ter precedido à rescisão unilateral prevista no art. 58, inciso II, da Lei 8.666/1993 ou judicial dos Contratos C-DEPJUR 71/1997 e 72/1997, formalizados com a empresa Triunfo Operadora Portuária Ltda., ante a inadimplência contumaz da contratada, o que vinha gerando prejuízos financeiros à CDRJ que já alcançava valor superior a R$ 60 milhões, conforme instrução de 12/9/2007 (peça 6, p. 17) e Despachos da Diretora e do Secretário da Secex-RJ, respectivamente, de 7/2 e de 20/2/2008 (peça 6, p. 18-19) .
47.	 Por meio de Despacho do Ministro Relator Marcos Vinicios Vilaça, de 26/2/2008, foi determinada a realização da audiência proposta (peça 6, p. 19) , relativa aos referidos fatos informados na prestação de contas de 2005 da CDRJ, mas relativos ao exercício de 2001.
48.	Portanto, o prazo prescricional relativo à suposta irregularidade foi interrompido em 26/2/2008, pelo despacho que ordenou a audiência (peça 6, p. 19) , e reiniciou-se a contagem do prazo prescricional de dez anos, tendo a possibilidade de aplicação de sanção pelo TCU quanto aos fatos objeto de audiência com prazo prescrito em 25/2/2018.
49.	Destarte, prescreveu a possibilidade de este Tribunal aplicar multa a responsável neste processo.
Da inviabilidade de julgar irregulares contas de responsável por falhas em relação às quais não foi chamado em audiência tempestivamente
50.	Conforme a Súmula TCU 288: 
O julgamento pela irregularidade de contas ordinárias ou extraordinárias prescinde de nova audiência ou citação em face de irregularidades pelas quais o responsável já tenha sido ouvido em outro processo no qual lhe tenha sido aplicada multa ou imputado débito.
51.	A contrario sensu, para que seja possível propor julgar irregulares as contas de responsável, deve haver audiência prévia, que possibilite o exercício do contraditório e da ampla defesa, de forma que só haja proposta nesse sentido caso não afastadas as irregularidades a ele atribuídas.
52.	Assim, no exame realizado nesta instrução, considera-se que não poderá haver proposta de julgamento de irregularidade de contas de responsável por fato em relação ao qual não tenha havido audiência, de forma a possibilitar o exercício do contraditório e ampla defesa (art. 5o, inciso LV, da Constituição Federal) .
53.	Além disso, entende-se que descaberia neste momento eventual proposta de audiência de responsável, uma vez que transcorreram mais de dezoito anos desde o fim do exercício ora em exame, o que prejudica a possibilidade de defesa e de produção de provas por eventual responsável.
Descabimento de propostas de determinação e de dar ciência de irregularidades
54.	Descaberiam propostas de dar ciência de irregularidades e de determinação à CDRJ na presente instrução, medidas que seriam demasiadamente intempestivas e inapropriadas, em virtude do longo tempo transcorrido desde o exercício de 2001, uma vez que a realidade da atual da CDRJ não é a mesma de dezenove anos atrás. 
55.	Ademais, por meio do subitem 1.5 do Acórdão 7550/2010-TCU-Primeira Câmara (peça 7, p. 47-48) , de relatoria do Ministro José Múcio Monteiro, este Tribunal alertou à CDRJ das principais impropriedades constatadas no Relatório de Auditoria da CGU/RJ, referentes às contas do exercício de 2001.
IV. Reexame da análise feita na instrução com proposta de mérito anterior  (peça 7, p. 29-40) 
56.	Na instrução com proposta de mérito elaborada nestes autos (peça 7, p. 29-40) , de 9/10/2008, foi realizado: (i) análise da gestão dos responsáveis da CDRJ em 2001, considerando os achados de auditoria indicados no Relatório de Auditoria de Avaliação de Gestão 89431 da CGU, de 21/3/2002; (ii) exame das razões de justificativa apresentadas pelo Senhor Francisco José Robertson Pinto por não ter procedido à rescisão unilateral prevista no art. 58, inciso II, da Lei 8.666/1993 ou judicial dos Contratos C-DEPJUR 71/1997 e 72/1997, formalizados com a empresa Triunfo Operadora Portuária Ltda., ante a inadimplência contumaz da contratada, o que vinha gerando prejuízos financeiros à CDRJ que já alcançava valor superior a R$ 60 milhões (peça 6, p. 17 e 19-22) ; (iii) e o levantamento dos possíveis processos considerados conexos, tendo havido proposta de encaminhamento no sentido de (peça 7, p. 38-40) :
1) julgar as presentes contas regulares com as seguintes ressalvas (peça 7, p. 38-39) :
a) recolhimento de encargos, contribuições e tributos com a incidência de multas e juros (subtítulo 7.1.1.1 do Relatório do Controle Interno) ;
b) precariedade dos controles da CDRJ relativos ao seu passivo trabalhista, tanto direto quanto de escritórios de advocacia terceirizados, como exemplificada pela falta de resposta do escritório de advocacia Francisco Pimpão Advogados Associados à Equipe da CGU, (§ 5, item 5; § 29, item 2; fls. 249/251, subtítulo 7.1.2.1) ;
c) precariedade dos controles da CDRJ relativos à utilização dos seus imóveis (§ 5, item 7; § 29, item 5; fls. 251/252, subtítulo 8.2.1.1) ;
d) elevado número de horas-extra, contrário à legislação vigente por descaracterizar a extraordinariedade dos serviços (vide § 3, item 5; § 5, item 6; § 29, item 4; fls. 253/254, subtítulo 9.2.1.1) ;
e) inadimplência da CDRJ com a Entidade Fechada de Previdência Privada Portus (fl. 62, título 9, tabela; fls. 63/64, título 14; fls. 254/255, subtítulo 9.3.1.1) ;
f) descumprimento de obrigações da CDRJ previstas em contratos de arrendamentos (§ 5, item 1) ;
g) não comprovação da eficiência da CDRJ (§§ 27/31) ;
h) não elaboração de indicadores de gestão (§ 3, item 6; § 29, item 6) .
2) quitação ao responsável e demais arrolados às fls. 4 a 8, nos termos dos artigos 1 º, inciso I, inciso II do art. 16, art. 18 e inciso II do art.23 da Lei nº 8.443/92, de 16/07/92 (§ 25) ;
3) determinar à CDRJ as seguintes ações, incluindo nas suas próximas Contas Anuais o relato do seu cumprimento, e dos resultados obtidos:
3.1) comprovação da solução das ressalvas relativas a estas contas e também das seguintes questões (prazo de noventa dias) :
a) recuperação dos créditos pendentes de pagamento pela Companhia Siderúrgica Nacional - CSN; (§ 32, subitem 6.1) ;
b) recuperação do pagamento antecipado feito no âmbito dos Contratos 089/021/00-01 da extinta Portobrás e 066/89 da CDRJ, de cerca de U$ 20,5 milhões à Torque S. A. pela fabricação de dois "porteiners" não entregues (§ 5, item 5; § 29, item 1) ;
c) identificação dos créditos da rubrica "Recebimentos a Identificar"; (§ 32, subitem 6.3) 
d) regularização dos valores a receber de usuários e clientes registrados em "Contas a Receber"; (§ 32, subitem 6.3) 
e) redução da conta "Provisão para Devedores Duvidosos", que estava acima de R$ 90 milhões em 2001; (§ 32, subitem 6.3; fl. 59, subitem 3.1; fl. 62, subitem 10.1; fl. 75, § 3) 
3.2) transferência definitiva dos funcionários da CDRJ aos entes federais a que estão cedidos, com expressa comprovação da sua base legal no correspondente processo administrativo, ou revogação das cessões de pessoal para quaisquer outros entes, para tratamento da identificada carência de recursos humanos (§ 29, item 4 - prazo de noventa dias) ;
4) determinar à CDRJ e ao Ministério dos Transportes a adoção de providências junto à Administração do Porto de Paranaguá e Antonina com vistas à regularização da situação dos equipamentos de portainer e transtainer cedidos àquele Porto; (§§ 28 e 32, subi tens 6.1 e 6.2) 
5) determinar à Controladoria-Geral da União - CGU que apresente, no seu Relatório de Auditoria sobre as próximas contas anuais da CD RJ:
5.1) informações sintéticas sobre o cumprimento e informações detalhadas sobre o não cumprimento das determinações e recomendações feitas por este Tribunal ou por esta Controladoria nos últimos cinco anos;
5.2) avaliação sobre se a CDRJ, no exercício auditado, assinou contratos e/ou termos aditivos assumindo ou mantendo com empresas arrendatárias compromissos de realizar obras sem ter assegurado previamente os recursos orçamentários e financeiros necessários ao cumprimento destas obrigações; (§ 26) ;
5.3) avaliação sobre a legalidade das transferências definitivas de funcionários da CDRJ aos entes federais a que estão cedidos (§ 29, item 4) ;
6) autorizar desde já a remessa de cópia do que vier a ser decidido à CDRJ e à CGU, para conhecimento e adoção das providências cabíveis;
7) arquivar o presente processo.
Análise das razões de justificativa apresentadas pelo Senhor Francisco José Robertson Pinto na instrução com proposta de mérito de 9/10/2008 (peça 7, p. 32-34) 
57.	Foi realizada a audiência do Senhor Francisco José Robertson Pinto, Diretor Presidente da CDRJ, por não ter precedido à rescisão unilateral prevista no art. 58, inciso II, da Lei 8.666/1993 ou judicial dos Contratos C-DEPJUR 71/1997 e 72/1997, formalizados com a empresa Triunfo Operadora Portuária Ltda., ante a inadimplência contumaz da contratada, o que vinha gerando prejuízos financeiros à CDRJ que já alcançava valor superior a R$ 60 milhões (peça 6, p. 17 e 19-22) .
58.	As razões de justificativa apresentadas pelo responsável (peça 6, p. 27-51 e peça 7, p. 1) , em síntese, foram no sentido de que:
a)	 exerceu o cargo de Diretor Presidente da CDRJ de 8/11/1999 a 1/4/2003 e, quando assumiu, estavam em vigor contratos de arrendamento de terminais portuários com diversas pendências contratuais, algumas envolvendo a empresa Triunfo, que alegava ter sido prejudicada em razão de falta de infraestrutura aquaviária e de reajuste das tarifas públicas;
b)	 em dezembro de 2000, foi aplicada multa à CDRJ por não ter atingido a meta mínima referente ao Contrato C-DEPJUR 71/1997;
c)	 a Triunfo ingressou com ação judicial contra a CDRJ em março de 2001, não resolvida no referido exercício, e as ações judiciais da CDRJ objetivando cobrar faturas contra a empresa Triunfo não obtiveram êxito nem na gestão do responsável, nem em gestões posteriores. Não teria havido inércia nem omissão de sua parte (peça 7, p. 33) .
59.	A análise dessas razões de justificativa foi feita na instrução com proposta de mérito de 9/10/2008 (peça 7, p. 33-34) , em que se considerou que tanto a empresa Triunfo, como a CDRJ, estavam descumprindo suas obrigações contratuais. 
60.	Considerou-se, na referida instrução, que poderiam ser acolhidas as razões de justificativa, tendo em vista, em síntese, que (peça 7, p. 33) :
I)	 a rescisão não seria a melhor opção, posto que a retirada da empresa Triunfo dos Terminais a ela arrendados não resolveria o problema, o qual não teria ter sido causado diretamente por ela, mas exclusivamente por Docas e por seu controlador Poder Público Federal, qual seja, a falta de investimentos para que a Companhia realizasse as obras de dragagem que teria prometido fazer no contrato com a Triunfo;
II)	 a rescisão contratual demandava um prévio estudo comparativo da relação custo-benefício entre as opções de rescindir e não rescindir, de forma a aferir a opção mais vantajosa para a Administração Pública;
III) o princípio da independência entre as instâncias do TCU e do Poder Judiciário não impedia que a sentença judicial servisse como subsídio técnico à apreciação feita por este Tribunal e este problema estava em avançado estado de análise e julgamento na Justiça, inclusive com o apoio de peritos judiciais, parecendo ser mais adequado deixar a ela a decisão final;
IV) vislumbrar-se-ia outra possível irregularidade associada ao motivo da audiência em tela: a CDRJ aparentemente teria assinado contratos e termos aditivos assumindo e mantendo com empresas arrendatárias compromissos de fazer dragagens - implicitamente inclusos na obrigação de "prover e manter a adequada infraestrutura portuária de acesso terrestre e aquaviário ao Terminal" (Contratos C-DEPJUR 71 e 72/97, Cláusulas 29ª e 358, XI) sem ter, entretanto, assegurado previamente os recursos orçamentários necessários ao cumprimento destas obrigações. A comprovação dessa hipótese dependeria do exame dos respectivos instrumentos formalizadores destes ajustes, em conjunto e em confronto com os dados das disponibilidades orçamentárias e financeiras da Companhia nas datas destas pactuações, mas os presentes autos não apresentam estes dados e o exame das dessas contas só abrangeria o exercício de 2001, não envolvendo os demais exercícios, que deveriam ser examinados nas respectivas contas anuais da entidade;
V)	 como diversas contas da CDRJ já haviam sido julgadas por este Tribunal há mais de cinco anos, haveria impedimento regimental a esta pesquisa, devido ao disposto no art. 206 do Regimento Interno/TCU vigente à época.
61.	Concorda-se com a referida análise, no sentido de que, aparentemente, a maior falha tenha ocorrido em exercícios anteriores, relativamente à assunção de compromissos mediante os Contratos C-DEPJUR 71/1997 e 72/1997 de realização de obras de dragagem sem a previsão de recursos orçamentários que assegurassem o pagamento dessas obrigações.  
62.	Considerando que o responsável foi chamado a apresentar razões de justificativa por não ter precedido à rescisão unilateral prevista no art. 58, inciso II, da Lei 8.666/1993 ou judicial dos Contratos C-DEPJUR 71/1997 e 72/1997, formalizados com a empresa Triunfo Operadora Portuária Ltda., ante a inadimplência contumaz da contratada, o que vinha gerando prejuízos financeiros à CDRJ que já alcançava valor superior a R$ 60 milhões e que, conforme exposto, não há elementos que possibilitem aferir se de fato essa seria a melhor alternativa, ante a ausência de estudos nesse sentido, conforme exposto na instrução com proposta de mérito de 9/10/2008 (peça 7, p. 33-34) , será sugerido acolher suas razões de justificativa.
Reanálise da proposta de encaminhamento feita na instrução com proposta de mérito de 9/10/2008
63.	Tendo em vista que, na instrução com proposta de mérito de 9/10/2008, a proposta de encaminhamento foi no sentido de julgar todas as contas regulares com ressalva (peça 7, p. 38-40) , pelas falhas nela elencadas, mas que seria necessário individualizar a responsabilidade de cada gestor relativamente a cada uma dessas falhas, será feita reanálise das referidas irregularidades e respectivos responsáveis.
64.	Com vistas a avaliar as atribuições dos cargos dos responsáveis, solicitou-se à CDRJ o (s) Estatuto (s) e Regimento (s) Interno (s) da Companhia (peça 35) vigente (s) à época, os quais foram encaminhados pela entidade (peça 35) e anexados às peças 36 e 37.
Atribuições estabelecidas nas normas das CDRJ para os principais responsáveis da Companhia:
65.	Dentre as atribuições do Diretor Presidente, constavam:
Estatuto da CDRJ (peça 36, p. 14) :
Art. 18 - Ao Diretor-Presidente, além das atribuições próprias da qualidade de membro da Diretoria-Executiva, compete:
I - dirigir, coordenar e controlar as atividades da CDRJ; (...) 
III - representar a CDRJ, ativa e passivamente, em juízo ou fora dele, perante quaisquer entidades, públicas ou privadas, nacionais ou estrangeiras, podendo constituir mandatários ou procuradores; (...) 
VIII - praticar todos os atos relativos a administração de pessoal; (...) 
XI - determinar a realização, por empregados da CDRJ, de inspeções, auditagens ou sindicâncias;
XII - ordenar despesas e, juntamente com outro Diretor, movimentar recursos financeiros e assinar títulos de créditos, ações e demais títulos mobiliários;
XIII - praticar outros atos de gestão não compreendidos nas competências da Assembleia Geral, do Conselho de Administração ou da Diretoria-Executiva.
Regimento Interno da CDRJ (peça 37, p. 22) :
4 - Diretor Presidente - DIRPRE
Ao Diretor-Presidente, além das atribuições próprias da qualidade de membro da Diretoria-Executiva, compete:
a) dirigir, coordenar e controlar as atividades da CDRJ; (...) 
c) representar a CDRJ, ativa e passivamente, em juízo ou fora dele, perante quaisquer entidades, públicas ou privadas, nacionais ou estrangeiras, podendo constituir mandatários ou procuradores; (...) 
h) praticar todos os atos relativos a administração de pessoal; (...) 
k) determinar a realização, por empregados da CDRJ, de inspeções, auditagens ou sindicâncias;
l) ordenar despesas e, juntamente com outro Diretor, movimentar recursos financeiros e assinar títulos de créditos, ações e demais títulos mobiliários;
m) praticar outros atos de gestão não compreendidos nas competências da Assembleia Geral, do Conselho de Administração ou da Diretoria-Executiva.
66.	Aos demais diretores, além das atribuições próprias da Diretoria-Executiva, competia, nos termos do Regimento Interno da CDRJ vigente à época:
	I) Diretor da Área de Administração e Recursos Humanos da CDRJ: supervisionar, coordenar e controlar as atividades do Departamento de Administração e do Departamento de Recursos Humanos (item 5 do Regimento Interno da CDRJ - peça 37, p. 33) ;
	II) Diretor da Área de Finanças (DIRFIN) da CDRJ: supervisionar, coordenar e controlar as atividades do Departamento Financeiro (item 6 do Regimento Interno da CDRJ - peça 37, p. 42) ;
III)	 Diretor da Área de Operações (DIROPE) : supervisionar, coordenar e controlar as atividades do Departamento de Operação Portuária e as Gerências das Unidades Portuárias (item 7 do Regimento Interno da CDRJ - peça 37, p. 49) . Nos termos do item 7.1 do Regimento Interno da CDRJ, dentre as competências do Departamento de Operação Portuária, subordinado ao Diretor da Área de Operações, competiria planejar, controlar as atividades de dragagem, sondagens e serviços correlatos, assim como apurar os custos dos serviços de dragagem e sondagem, com a finalidade de promover licitação pública para tais serviços (peça 37, p. 49) ;
IV)	 Diretor da Área de Engenharia e Desenvolvimento: supervisionar, coordenar e controlar as atividades do Departamento Comercial, de Engenharia e de Desenvolvimento (item 8 do Regimento Interno da CDRJ - peça 37, p. 72) . Registre-se que não consta no rol de responsáveis que esse cargo tenha sido exercido em 2001 (peça 1, p. 8-11) .
Análise individualizada das responsabilidades pelas falhas que ensejaram proposta de julgamento de contas regulares por ressalva na instrução com proposta de mérito de 9/10/2008 (peça 7, p. 29-40) 
67.	Foram examinadas as falhas que justificaram proposta de julgar regulares com ressalva as contas dos responsáveis e as atribuições de cada cargo estabelecidas pelas normas da CDRJ vigentes à época (peças 36 e 37) . 
a)	recolhimento de encargos, contribuições e tributos com a incidência de multas e juros (subtítulo 7.1.1.1 do relatório de auditoria do Controle Interno) 
68.	De acordo com o relatório de auditoria do Controle Interno (peça 5, p. 47-48) , no exercício de 2001, as despesas da CDRJ com juros, multas e emolumentos foram no total de R$ 44.356.559,54, conforme quadro a seguir:
Quadro 2 - Despesas da CDRJ com juros, multas e emolumentos em 2001
	Despesas da CDRJ decorrentes de atraso em pagamentos
	Valor (R$) 

	Juros sobre encargos tributários e trabalhistas
	10.536.558,88

	Juros de mora
	33.729.884,79

	Multas e emolumentos
	90.115,87

	Total de despesas decorrentes de atrasos em pagamentos
	44.356.559,54

69.	O Controle Interno informou que as elevadas despesas com juros e multas incorridas pela CDRJ no exercício de 2001 decorreram da sua difícil situação financeira (prejuízo de R$ 154.831.000,00 em 2001) , que impossibilitou o cumprimento dos seus compromissos em dia (peça 5, p. 48) .
70.	Com a finalidade de sanear financeiramente a CDRJ, o Conselho Nacional de Desestatização (CND) e o Comitê de Política Econômica aprovaram, respectivamente, em outubro e novembro de 2001, "Proposta para Consolidação do Saneamento Financeiro" apresentada pelo Diretor Presidente da Companhia.
Análise
71.	Conforme a Demonstração do Resultado do Exercício (DRE) da CDRJ de 2001, o resultado do exercício da Companhia foi um prejuízo de R$ 154.831.000,00 em 2001, ou seja, no exercício em exame, houve uma piora de 223,1% em relação ao exercício de 2000, em que o prejuízo havia sido de R$ 47.918.000,00 (peça 2, p. 5) .
72.	Não consta nos autos informações sobre medidas efetivas para reverter a situação deficitária da empresa.
73.	Ademais, no subtítulo 4.1.2.1 do Relatório de Avaliação de Gestão do Controle Interno, consta que a CDRJ reincidiu em falhas relativamente ao exercício de 2000 (peça 5, p. 44) , inclusive na irregularidade ora em exame, as quais se considera que agravaram a situação da Companhia em 2001, conforme relatado na análise das demais falhas tratadas nesta instrução.  
74.	De acordo com o rol de responsáveis da Companhia, o Senhor Francisco José Robertson Pinto, Diretor Presidente da CDRJ em 2001, já ocupava esse cargo desde 8/11/1999 (peça 1, p. 8) , e a ele competia dirigir, coordenar e controlar as atividades da CDRJ, bem como ordenar despesas e, juntamente com outro Diretor, movimentar recursos financeiros, conforme o art. 18, incisos I e XII, do Estatuto da CDRJ (peça 36, p. 14) e o item 4, alíneas "a" e "l" do Regimento Interno da CDRJ (peça 37, p. 22) .
75.	Além disso, o Senhor Adelton Benevenuto, Diretor da Área de Finanças em 2001, exercia essa função desde 3/5/1996 (peça 1, p. 8) e, de acordo com o item 6 do Regimento Interno da CDRJ, competia a ele supervisionar, coordenar e controlar as atividades do Departamento Financeiro, sendo que, conforme o item 6.1.3.1 do Regimento Interno da CDRJ, era atribuição de setor da Diretoria da Área de Finanças coordenar, controlar e executar as atividades de movimentação financeira da CDRJ, relativas à liquidação de compromissos, e preparar a programação financeira da companhia (peça 37, p. 45) .
76.	Em virtude desta e de outras irregularidades consolidadas na Proposta de encaminhamento desta instrução e indicadas na matriz de responsabilização à peça 38, será proposto julgar regulares com ressalva as contas do Senhor Francisco José Robertson Pinto, Diretor Presidente da CDRJ em 2001, e do Senhor Adelton Benevenuto, Diretor da Área de Finanças em 2001.
b)	precariedade dos controles da CDRJ relativos ao seu passivo trabalhista, tanto direto quanto de escritórios de advocacia terceirizados, como exemplificada pela falta de resposta do escritório de advocacia Francisco Pimpão Advogados Associados à Equipe da CGU, (subtítulo 7.1.2.1 do relatório de auditoria do Controle Interno) 
77.	De acordo com o relatório de auditoria do Controle Interno (peça 5, p. 48-49, e peça 6, p. 1) :
	I) a CDRJ era parte passiva em 1.598 ações trabalhistas e, no exercício de 2001, pagou R$ 26.633.581,33 a título de indenizações desta natureza;
	II) inexistia software específico de controle e acompanhamento de ações/processos;
	III) a Superintendência Jurídica (SUJUR) da CDRJ atuava com cinco advogados e cinco funcionários administrativos e a defesa de ações trabalhistas da Companhia era feita por cinco escritórios particulares de advocacia;
	IV) inexistia controle efetivo das ações/processos, uma vez que nem a CDRJ, nem suas contratadas forneceram informações completas às solicitações da CGU;
V)	 a SUJUR se valia de controles e fluxos de pagamento feitos pela Diretoria e pela Superintendência da Área Financeira.
Análise 
78.	De acordo com o Relatório de Avaliação de Gestão do Controle Interno relativo às contas de 2001 da CDRJ, essa falha já havia sido detectada no exercício 2000 e persistiu em 2001 (peça 5, p. 44) .
79.	Consoante o organograma integrante do Regimento Interno da CDRJ, o Departamento Jurídico estava subordinado diretamente ao Diretor Presidente (peça 37, p. 87) .
80.	Considera-se que o Senhor Francisco José Robertson Pinto, Diretor Presidente da CDRJ em 2001 e ocupante desse cargo desde 8/11/1999 (peça 1, p. 8) , incorreu em omissão no dever de determinar a adoção de medidas que possibilitassem o controle efetivo das ações judiciais de interesse da companhia em andamento, em desacordo com as atribuições estabelecidas pelo art. 18, inciso I, do Estatuto da CDRJ (peça 36, p. 14) e pelo item 4, alínea "a" do Regimento Interno da CDRJ (peça 37, p. 22) .
81.	Tendo em vista que não consta no rol de responsáveis (peça 1, p. 8-11) gestor da área jurídica e que o Departamento Jurídico estava diretamente submetido ao Diretor Presidente da CDRJ (peça 37, p. 87) , será considerado responsável pela ocorrência apenas o Diretor Presidente.
82.	Sugere-se alterar a designação feita pela CGU quanto a essa irregularidade de "precariedade dos controles da CDRJ relativos ao seu passivo trabalhista, tanto direto quanto de escritórios de advocacia terceirizados, como exemplificada pela falta de resposta do escritório de advocacia Francisco Pimpão Advogados Associados à Equipe da CGU" (subtítulo 7.1.2.1 do relatório de auditoria do Controle Interno - peça 5, p. 48) para "precariedade dos controles da CDRJ relativos ao seu passivo trabalhista".
83.	Em virtude desta e de outras falhas consolidadas no tópico "Proposta de encaminhamento" desta instrução e indicadas na matriz de responsabilização à peça 38, será proposto julgar regulares com ressalvas as contas do Senhor Francisco José Robertson Pinto, Diretor Presidente da CDRJ em 2001.
c)	precariedade dos controles da CDRJ relativos à utilização dos seus imóveis (subtítulo 8.2.1.1 do relatório do Controle Interno) 
84.	Conforme indicado no relatório de auditoria do Controle Interno (peça 6, p. 1-2) , havia casos de:
I)	 não comprovação de pagamento de IPTU por dois ocupantes de imóveis da CDRJ; 
II)	 ocupação irregular de imóvel da CDRJ;
III) falta de pagamento pela Prefeitura Municipal de Angra dos Reis da parcela de R$ 261.559,14, vencida em 16/4/2001, referente à compra de terreno da empresa;
IV) ausência de ressarcimento das despesas de energia elétrica e água pelas autoridades aduaneiras e de vigilância sanitária instaladas no Porto de Santos/SP.
85.	Questionada pelo Controle Interno, a CDRJ informou as providências que estava adotando, as quais não elidiram as ocorrências.
86.	Considera-se que houve omissão nas atribuições da Seção de cobranças, vinculada à Diretoria da Área de Finanças, a quem competia controlar a receita e os débitos pendentes, executando a cobrança no âmbito da Companhia, nos termos do item 6.1.3.2 do Regimento Interno da CDRJ (peça 37, p. 46) .
87.	Em virtude desta e de outras falhas consolidadas na Proposta de encaminhamento desta instrução e indicadas na matriz de responsabilização à peça 38, será proposto julgar regulares com ressalvas as contas do Senhor Francisco José Robertson Pinto, Diretor Presidente da CDRJ em 2001 e do Senhor Adelton Benevenuto, Diretor da Área de Finanças em 2001.
d) elevado número de horas-extras, contrário à legislação vigente por descaracterizar a extraordinariedade dos serviços (subtítulo 9.2.1.1 do Relatório de Auditoria do Controle Interno) 
88.	De acordo com o Relatório de Avaliação de Gestão 089431 do Controle Interno, referente à prestação de contas de 2001 da CDRJ (peça 6, p. 3-4) :
I)	 no Relatório de Avaliação de Gestão 068971, relativo ao exercício anterior (2000) , foi identificado um elevado número de horas-extras e o consequente descumprimento da legislação vigente no tocante ao intervalo mínimo de descanso entre duas jornadas consecutivas de trabalho e o limite máximo diário de duas horas extraordinárias;
II)	 no entanto, o serviço extraordinário utilizado pela CDRJ no exercício de 2001 aumentou em 2% em relação ao exercício de 2000, alcançando um total de 268.986 horas-extras, equivalente a um custo de R$ 3.800.000,00, equivalente a uma jornada anual de trabalho de cerca de 120 funcionários;
89.	A CDRJ declarou que seu quantitativo de pessoal já se encontrava em seu limite máximo, incluindo 65 funcionários que estavam lotados no Departamento Nacional de Infraestrutura de Transportes (DNIT) e 39 alocados no Instituto de Pesquisas Hidroviárias (INPH) ; que futura transferência definitiva desses 104 funcionários abriria vagas para contratação para a Companhia e que a contratação de novos guardas portuários, mediante concurso público, evitaria as horas extras da Guarda Portuária.
Análise
90.	As referidas ocorrências infringiram o art. 59 da Consolidação das Leis do Trabalho (CLT) , que dispunha que a duração normal do trabalho poderá ser acrescida de horas suplementares, em número não excedente de duas horas, mediante acordo escrito entre empregador e empregado, ou mediante contrato coletivo de trabalho, e o art. 66 da CLT, que estabeleceu que, entre duas jornadas de trabalho, deve haver um período mínimo de onze horas consecutivas para descanso.
91.	 A responsabilidade dos gestores é agravada pelo fato de a falha ter sido apontada no relatório de avaliação de gestão relativo ao exercício anterior (2000) (peça 5, p. 44) e considerando que o assunto era materialmente relevante, tendo ensejado despesas para a CDRJ de R$ 26.633.581,33 a título de indenizações trabalhistas em 2001. 
92.	De acordo com o art. 18, incisos I e VIII, do Estatuto da CDRJ (peça 36, p. 14) , e com o item 4, alíneas "a" e "h" do Regimento Interno da Companhia (peça 37, p. 22) , competia ao Senhor Francisco José Robertson Pinto, Diretor Presidente da CDRJ em 2001 e ocupante desse cargo desde 8/11/1999 (peça 1, p. 8) , dirigir, coordenar e controlar as atividades da CDRJ e praticar todos os atos relativos à administração de pessoal.
93.	Além disso, conforme o item 5 do Regimento Interno da CDRJ - peça 37, p. 33, cabia ao Senhor Jorge Miguel Bustamante Monteza, Diretor da Área de Administração e Recursos Humanos em 2001, o qual assumiu o cargo em 3/5/1996 (peça 1, p. 8) , supervisionar, coordenar e controlar as atividades do Departamento de Administração e do Departamento de Recursos Humanos.
94.	Embora já tivessem sido cientificados da falha pela CGU e as despesas decorrentes de ações trabalhistas fossem da ordem de quase R$ 27 milhões (peça 5, p. 44) , houve omissão no dever de adotar medidas corretivas, uma vez que nada de efetivo foi feito para evitar novas ocorrências e os gastos da Companhia com horas extras aumentaram em 2% em relação ao exercício anterior.
95.	Era exigível conduta diversa dos responsáveis, que deveriam ter determinado o retorno dos 104 funcionários cedidos a outros órgãos, o cumprimento da legislação trabalhista e a fiscalização efetiva sobre se as horas extras registradas e pagas estavam de fato sendo realizadas.
96.	Sugere-se alterar a denominação da irregularidade de "elevado número de horas-extra, contrário à legislação vigente por descaracterizar a extraordinariedade dos serviços" (subtítulo 9.2.1.1 do Relatório de Auditoria do Controle Interno - peça 6, p. 3) para "elevado número de horas-extras realizadas em desacordo com os arts. 59 e 66 da Consolidação das Leis do Trabalho (CLT) e omissão no dever de adotar providências para evitar situações que ensejassem ações trabalhistas procedentes contra a Companhia, em infringência aos princípios da razoabilidade e da economicidade". 
97.	Em virtude desta e de outras falhas consolidadas na Proposta de encaminhamento desta instrução e indicadas na matriz de responsabilização à peça 38, será proposto julgar regulares com ressalvas as contas do Senhor Francisco José Robertson Pinto, Diretor Presidente da CDRJ em 2001 e do Senhor Jorge Miguel Bustamante Monteza, Diretor da Área de Administração e Recursos Humanos em 2001.
e) inadimplência da CDRJ com a Entidade Fechada de Previdência Privada Portus (subtítulo 9.3.1.1 do relatório de auditoria do Controle Interno) 
98.	De acordo com o Relatório de Avaliação de Gestão 089431 do Controle Interno, referente à prestação de contas de 2001 da CDRJ (peça 6, p. 4-5) :
I)	 no Relatório de Avaliação de Gestão 068971, relativo ao exercício anterior (2000) , foi identificada a inadimplência da CDRJ com a entidade fechada de previdência privada Portus quanto às contribuições patronais do exercício de 2000 e às obrigações assumidas mediante o Termo de Confissão de Dívida 4/1998, que consolidou débitos anteriores ao exercício de 2000;
II)	 a situação persistiu em 2001, em que a CDRJ não quitou nenhuma parcela do referido Termo de Confissão da Dívida e não repassou nenhuma contribuição patronal ao longo do exercício em exame;
III)	A dívida total da CDRJ com a Portus, corrigida, apresentava, no final do exercício de 2001, a seguinte composição:
Quadro 3 - Composição da Dívida da CDRJ com a Portus em 31/12/2001
	Descrição da dívida com a Portus
	Valor (R$) 

	Termo de Confissão de Dívida 4/1998
	77.232.281,14

	Contribuição Patronal referente ao exercício de 2000
	3.026.147,90

	Contribuição Patronal referente ao exercício de 2001
	2.473.910,66

	Outros débitos
	266.897,90

	Total
	82.999.237,60

Nota: Os dados da composição da dívida foram extraídos do Relatório do Controle Interno à peça 6, p. 5, os quais foram somados e totalizaram R$ 82.999.237,60, valor ligeiramente diferente do total informado de R$ 82.998.236,79 no referido relatório. 
99.	A irregularidade tem caráter grave e, juntamente com outras irregularidades consolidadas no tópico proposta de encaminhamento desta instrução e indicadas na matriz de responsabilização à peça 38, justificará proposta de julgar regulares com ressalva as contas dos seguintes responsáveis:
a)	 Senhor Francisco José Robertson Pinto, Diretor Presidente da CDRJ em 2001, considerando as atribuições estabelecidas pelo art. 18, incisos I e XII, do Estatuto da CDRJ (peça 36, p. 14 e 15) e pelo item 4, alíneas "a" e "l" do Regimento Interno da CDRJ (peça 37, p. 22) ;
b)	 Adelton Benevenuto, Diretor da Área de Finanças em 2001, ante as atribuições estabelecidas pelo item 6 do Regimento Interno da CDRJ (peça 37, p. 42) .
	f) descumprimento de obrigações da CDRJ e das arrendatárias previstas em contratos de arrendamentos (subtítulo 5.1.1.1 do relatório de auditoria do Controle Interno) 
100.	Na instrução com proposta de mérito elaborada nestes autos (peça 7, p. 29-40) , de 9/10/2008, foi mencionada essa irregularidade em seus parágrafos 5 e 37 (peça 7, p. 30 e 39) .
101.	Conforme o Relatório de Avaliação de Gestão 089431 do Controle Interno, referente à prestação de contas de 2001 da CDRJ (peça 5, p. 45-47) :
I)	 havia arrendatários inadimplentes quanto à quitação de débitos com a CDRJ e ao cumprimento de suas respectivas metas contratuais em 2001, indicados no quadro à peça 5, p. 46;
II)	 em contrapartida, a CDRJ possuía obrigações de dragagem em aterro não cumpridas nos seguintes terminais: Siderúrgico de São Cristóvão, Veículos, Contêiner I e II (peça 5, p. 46) ;
III)	 a CDRJ informou que não podia quantificar os prejuízos advindos dessas inadimplências e que trabalhava junto aos arrendatários no sentido de dirimir dúvidas, realizar reuniões para o entendimento das cláusulas contratuais e convocá-los para quitação de suas dívidas reconhecidas e que, no tocante às multas contratuais, a Direção determinou que fossem realizados procedimentos de contratação de assistência jurídica externa;
IV)	 a Companhia precisava de recursos financeiros provenientes do Orçamento da União para cumprir suas obrigações referentes a licenças ambientais e a obras de dragagem e de aterro da retroárea no Porto do Rio de Janeiro. 
102.	O relato do Controle Interno indica:
	I) omissão da CDRJ no dever de fiscalizar o cumprimento das metas contratuais pelos arrendatários e de levantar e cobrar possíveis débitos de arrendatários, bem como de aplicar as multas contratuais cabíveis.
	II) omissão da Companhia em cumprir suas obrigações nos contratos de arrendamento referentes a licenças ambientais e a obras de dragagem e de aterro da retroárea no Porto do Rio de Janeiro.
Análise
103.	Considera-se que a CDRJ quedou-se inerte, à espera de recursos financeiros provenientes do Orçamento da União para cumprir suas obrigações referentes a licenças ambientais e a obras de dragagem e de aterro da retroárea no Porto do Rio de Janeiro.
104.	Entende-se que seria exigível conduta diversa dos responsáveis, uma vez que caberia demonstrarem a elaboração de estudo que quantificasse os prejuízos decorrentes dos descumprimentos contratuais por parte da CDRJ e das arrendatárias, bem como elencasse as possíveis alternativas para cada caso concreto, em busca de soluções viáveis que evitassem a queda nas receitas da Companhia, o que só dificultaria ainda mais sua situação financeira e capacidade operacional. Conforme a Demonstração de Resultado do Exercício, a Receita Operacional Bruta com Arrendamentos em 2001 foi de R$ $ 20.840.000,00, montante 77,3% inferior à Receita Operacional Bruta com Arrendamentos em 2000, de R$ $ 91.869.000,00 (peça 2, p. 5) .
105.	Não há nenhum elemento que indique que os gestores da CDRJ tenham tomado alguma ação para reverter o quadro.
106.	Tendo em vista esta e outras irregularidades consolidadas no tópico proposta de encaminhamento desta instrução e indicadas na matriz de responsabilização à peça 38, haverá proposta de julgar regulares com ressalva as contas dos seguintes responsáveis:
I) Francisco José Robertson Pinto, Diretor Presidente da CDRJ em 2001, considerando as atribuições estabelecidas pelo art. 18, inciso I, do Estatuto da CDRJ, e pelo item 4, alínea "a", do Regimento Interno da CDRJ (peça 37, p. 22) ;
II) Antonio Machado Bastos, Diretor da Área de Operações de 3/5/1996 a 23/3/2001, considerando as atribuições estabelecidas no item 7 do Regimento Interno da CDRJ (peça 37, p. 49) ;
III) Álvaro Luiz Sávio, Diretor da Área de Operações de 23/3/2001 a 31/12/2001, considerando as atribuições estabelecidas no item 7 do Regimento Interno da CDRJ (peça 37, p. 49) .
	g) não comprovação da eficiência da CDRJ;
107.	Essa falha não foi levantada especificamente no relatório de auditoria do Controle Interno, tendo sido registrada nos parágrafos 27 a 31 e 37 (peça 7, p. 35-36 e 39) da instrução com proposta de mérito elaborada nestes autos (peça 7, p. 29-40) , de 9/10/2008, mencionando as demais falhas identificadas no relatório da CGU.
108.	Considera-se descabido propor ressalva por essa suposta falha, considerando que ela foi levantada a partir das demais falhas tratadas no processo, as quais já estão motivando proposta de julgamento de regularidade com ressalvas das contas de alguns responsáveis.
h) não elaboração de indicadores de gestão 
109.	No subtítulo 4.1.2.1 de seu Relatório de Avalição de Gestão, o Controle Interno registrou que a não elaboração de indicadores de gestão era uma pendência em 2001 do apontamento feito no relatório anterior, referente ao exercício de 2000 (peça 5, p. 44) .
Análise
110.	Considera-se que essa falha, por si só, não justificaria ressalva nas contas de responsável, por ser de menor gravidade.
111.	Contudo, em conjunto com outras falhas identificadas nas presentes contas e indicadas na matriz de responsabilização à peça 38, haverá proposta de julgar regulares com ressalva as contas do Senhor Francisco José Robertson Pinto, Diretor Presidente da CDRJ em 2001, considerando as atribuições estabelecidas pelo art. 18, inciso I, do Estatuto da CDRJ (peça 36, p. 14) e pelo item 4, alínea "a", do Regimento Interno da CDRJ (peça 37, p. 22) .
Divergência de entendimento com relação ao posicionamento da antiga Unidade Técnica do processo
112.	A antiga Unidade Técnica responsável pelo presente processo considerou que as falhas levantadas pelo Controle Interno no Relatório de Avaliação de Gestão 910821, referente à prestação de contas de 2001 da CDRJ (peça 5, p. 41-49, peça 6, p. 1-6) , motivariam proposta de julgamento pela regularidade com ressalvas das presentes contas (peça 6, p. 14, e peça 7, p. 35-36 e 38-40) , razão pela qual não houve proposta de audiência de responsáveis.
113.	Considera-se que, as irregularidades identificadas pela CGU, nas quais a CDRJ foi reincidente em 2001, seriam graves e teriam contribuído para o agravamento da já deficitária situação da Companhia.
114.	O não cumprimento de obrigações da CDRJ com das arrendatárias e das arrendatárias com a CDRJ, tratado nos parágrafos 100 a 106 desta instrução, já havia sido reportada nas contas anteriores (peça 5, p. 44) e, nas presentes contas, não há indicação de que a autoridade portuária tenha adotado medidas efetivas para resolver o problema, a exemplo de quantificar os prejuízos da CDRJ e os supostos prejuízos das arrendatárias decorrentes de descumprimentos contratuais recíprocos, bem como para identificar alternativas a serem negociadas entre as partes.
115.	As medidas que a CDRJ informou estar adotando (dirimir dúvidas em relação a faturas, prestar esclarecimentos para o perfeito entendimento das cláusulas contratuais, convocar os arrendatários para quitação de dívidas reconhecidas, adotar providências para cobrança judicial de pendências) não resultaram em aumento nas receitas da empresa.
116.	Ao contrário, em 2001, a Receita Operacional Bruta com Arrendamentos foi de R$ 20.840.000,00, montante 77,3% inferior à Receita Operacional Bruta com Arrendamentos em 2000, de R$ 91.869.000,00, o que, juntamente com outros fatores, contribuiu para o prejuízo de R$ 154.831.000,00 no exercício de 2001, déficit 223,1% maior que o prejuízo de R$ 47.918.000,00 ocorrido em 2000, conforme dados da Demonstração do Resultado do Exercício de 2001 (peça 2, p. 5) .
117.	 Conforme relatado nos parágrafos 77 a 83 e 88 a 97 desta instrução, a CDRJ foi reincidente no elevado número de horas-extras e na ausência de quantificação de seu passivo trabalhista, falhas que já haviam sido apontadas na prestação de contas do exercício anterior, não tendo tomado as medidas para evitar as irregularidades, uma vez que: (i) o serviço extraordinário utilizado pela CDRJ no exercício de 2001 aumentou em 2% em relação ao exercício de 2000; (ii) não foi obedecido o limite máximo de horas extras diárias nem o intervalo mínimo de descanso entre jornadas estabelecidos pela legislação; (iii) não determinou o retorno de 104 funcionários que estavam cedidos a outros órgãos; e (iii) nem estabeleceu medidas para fiscalizar se as horas extras estavam efetivamente sendo controladas e realizadas.
118.	As referidas ocorrências infringiram o art. 59 da Consolidação das Leis do Trabalho (CLT) , que dispôs que a duração normal do trabalho poderá ser acrescida de horas suplementares, em número não excedente de duas horas, mediante acordo escrito entre empregador e empregado, ou mediante contrato coletivo de trabalho, e o art. 66 da CLT, que estabeleceu que, entre duas jornadas de trabalho, haverá um período mínimo de onze horas consecutivas para descanso.
119.	 A responsabilidade dos gestores é agravada pelo fato de as irregularidades ensejarem possíveis ações elevando o passivo trabalhista da companhia, que, em 2001, resultou em despesas de R$ 26.633.581,33 a título de indenizações trabalhistas (peça 5, p. 48-49) , agravando a capacidade financeira e operacional da empresa.
120.	Também são considerados graves a inadimplência da CDRJ com a entidade fechada de previdência privada Portus e o recolhimento de encargos, contribuições e tributos com a incidência de multas e juros.
121.	Entretanto, conforme exposto nos parágrafos 40 a 53 desta instrução, não há mais possibilidade de propor audiência dos responsáveis por essas irregularidades, nem de julgar suas contas irregulares, razão pela qual só haverá proposta de julgar regulares com ressalva suas contas.
CONCLUSÃO
122.	Trata-se de prestação de contas anuais da Companhia Docas do Rio de Janeiro (CDRJ) , relativas ao exercício de 2001, sobrestadas em dois momentos.
123.	As contas foram sobrestadas, primeiramente, por meio de despacho do Ministro Marcos Vinicios Vilaça de 15/3/2005, em virtude de fatos tratados no TC Processo 005.340/2002-1 (Relatório de Levantamento de Auditoria convertido em tomada de contas especial) , o qual foi julgado mediante o Acórdão de Relação 1.870/2008-TCU-1ª Câmara, retificado pelo Acórdão 2572/2008-TCU-Plenário, ambos de relatoria do Ministro Marcos Vinicios Vilaça, por meio do qual este Tribunal decidiu julgar regulares as contas dos responsáveis, dando-lhes quitação plena, conforme os pareceres emitidos nos autos. (parágrafos 20 a 24) 
124.	Tendo em vista o deliberado no Acórdão 2572/2008-TCU-Plenário, os fatos tratados no TC Processo 005.340/2002-1 não maculam as presentes contas. (parágrafo 25) 
125.	O presente processo foi sobrestado novamente mediante o Acórdão 7550/2010-TCU-Primeira Câmara, de relatoria do Ministro José Múcio Monteiro, até o deslinde das apurações envolvendo irregularidades causadoras de possíveis prejuízos à CDRJ na execução dos Contratos C-Depjur 100/1997 e C-Depjur 86/1998. (parágrafos 18 e 26) 
126.	 Considerando que essas questões já foram tratadas nos TCs Processo 015.206/2006-0 (prestação de contas da CDRJ referentes ao exercício de 2005) , Processo 003.851/2012-5 (monitoramento do cumprimento dos subitens 9.2 e 9.3 do Acórdão 7326/2010-TCU-Primeira Câmara, de relatoria do Ministro Augusto Nardes) , Processo 003.153/2017-7 (monitoramento do cumprimento da determinação expressa no item 1.6.2. do Acórdão 555/2016-TCU-Primeira Câmara) e Processo 000.413/2018-6 (tomada de contas especial a possível débito na execução do Contrato C-Depjur 100/1997) , será proposto levantar o sobrestamento dos presentes autos. (parágrafos 19 e 33 desta instrução) 
127.	Registre-se que, nesses processos sobrestantes, não restou configurada irregularidade capaz de macular as contas de responsável da CDRJ em 2001. (parágrafo 33 desta instrução) 
128.	No TC Processo 015.206/2006-0, prestação de contas da CDRJ de 2005, o Ministro Augusto Nardes, Relator daquele processo, mediante despacho de 17/8/2007, autorizou a Secex/RJ a promover as medidas propostas nos itens 7.1 a 7.3 da instrução preliminar daquela prestação de contas, com os ajustes sugeridos pelo Ministério Público junto ao TCU. Dentre as medidas autorizadas no TC Processo 015.206/2006-0, consta a autorização para que a audiência relativa a fatos ocorridos na gestão de 2001 da CDRJ fosse realizada nesta prestação de contas. (parágrafo 8) 
129.	Considerando os fatos relativos a 2001 reportados no TC Processo 015.206/2006-0 e o despacho do Ministro Relator naquele processo, a Secex/RJ propôs, nestes autos, audiência do Senhor Francisco José Robertson Pinto, Diretor-Presidente da CDRJ no exercício de 2001, para que apresentasse, no prazo de quinze dias, razões de justificativa por não ter precedido à rescisão unilateral prevista no art. 58, inciso II, da Lei 8.666/1993 ou judicial dos Contratos C-DEPJUR 71/1997 e 72/1997, formalizados com a empresa Triunfo Operadora Portuária Ltda., ante a inadimplência contumaz da contratada, o que vinha gerando prejuízos financeiros à CDRJ que já alcançava valor superior a R$ 60 milhões. (parágrafo 46) 
130.	 Por meio de Despacho do Ministro Relator Marcos Vinicios Vilaça, de 26/2/2008, foi determinada a realização da audiência proposta, relativa aos referidos fatos informados na prestação de contas de 2005 da CDRJ, mas relativos ao exercício de 2001. (parágrafos 44 a 47) 
131.	Portanto, o prazo prescricional relativo à suposta irregularidade foi interrompido em 26/2/2008, pelo despacho que ordenou a audiência, e reiniciou-se a contagem do prazo prescricional de dez anos, tendo a possibilidade de aplicação de sanção pelo TCU quanto aos fatos objeto de audiência prescrito em 25/2/2018. (parágrafo 48) 
132.	Destarte, prescreveu a possibilidade deste Tribunal aplicar multa ao responsável neste processo quanto a esse ponto. (parágrafo 49) 
133.	De qualquer maneira, conforme análise contida na instrução de 9/10/2008 (peça 7, p. 32-34) e nos parágrafos 57 a 62 desta instrução, será proposto acolher as razões de justificativa do Senhor Francisco José Robertson Pinto, Diretor-Presidente da CDRJ no exercício de 2001 quanto a não ter procedido à rescisão unilateral prevista no art. 58, inciso II, da Lei 8.666/1993 ou judicial dos Contratos C-DEPJUR 71/1997 e 72/1997, formalizados com a empresa Triunfo Operadora Portuária Ltda., ante a inadimplência contumaz da contratada, o que vinha gerando prejuízos financeiros à CDRJ que já alcançava valor superior a R$ 60 milhões.
134.	A antiga Unidade Técnica do presente processo considerou que as falhas levantadas pelo Controle Interno no Relatório de Avaliação de Gestão 910821, referente à prestação de contas de 2001 da CDRJ, motivariam proposta de julgamento pela regularidade com ressalvas das presentes contas, razão pela qual não houve proposta de audiência de responsáveis. (parágrafo 112) 
135.	Conforme exposto nos parágrafos 113 a 121, diverge-se desse entendimento, por se considerar que as falhas, nas quais a CDRJ era reincidente em relação ao exercício de 2000, tinham caráter grave e resultaram no agravamento da situação já deficitária da empresa, que teve prejuízo de R$ 154.831.000,00 no exercício de 2001, déficit 223,1% maior que o prejuízo de R$ 47.918.000,00 em 2000, conforme dados da Demonstração do Resultado do Exercício de 2001.
136.	Entretanto, conforme exposto nos parágrafos 40 a 53, não há mais possibilidade de propor audiência dos responsáveis por essas irregularidades, nem julgar suas contas irregulares, uma vez que restaria prejudicado o exercício do contraditório e da ampla defesa, por ser inviável a produção de provas relativas a fatos ocorridos há mais de dezoito anos.
137.	A responsabilidade pelas irregularidades levantadas pelo Controle Interno e que motivaram proposta de julgamento das contas regulares com ressalva na instrução com proposta de mérito anterior (peça 7, p. 38-39) foram individualizadas considerando as normas da CDRJ vigentes à época, razão pela qual será proposto julgar regulares com ressalva as contas dos seguintes gestores da CDRJ em 2001: Senhor Francisco José Robertson Pinto, Diretor Presidente; Senhor Jorge Miguel Bustamante Monteza, Diretor da Área de Administração e Recursos Humanos; Adelton Benevenuto, Diretor da Área de Finanças; Antonio Machado Bastos, Diretor da Área de Operações de 3/5/1996 a 23/3/2001; e Álvaro Luiz Sávio, Diretor da Área de Operações de 23/3/2001 a 31/12/2001; pelas respectivas responsabilidades nas irregularidades consolidadas no tópico Proposta de Encaminhamento desta instrução. (parágrafos 76, 83, 87, 97, 99, 106 e 111) 
138.	Em observância ao disposto no § 5º do art. 8º da Resolução - TCU 234/2010, alterada pela Resolução - TCU 244/2010, foi elaborada matriz de responsabilização (peça 38) .
139.	Será proposto também julgar regulares as contas dos demais responsáveis.
140.	Descaberiam propostas de dar ciência de irregularidades e de determinação à CDRJ na presente instrução, medidas que seriam demasiadamente intempestivas e inapropriadas, em virtude do longo tempo transcorrido desde o exercício de 2001, uma vez que a realidade da atual da CDRJ não é a mesma de dezenove anos atrás.  (parágrafo 54) 
141.	Ademais, por meio do subitem 1.5 do Acórdão 7550/2010-TCU-Primeira Câmara (peça 7, p. 47-48) , de relatoria do Ministro José Múcio Monteiro, este Tribunal alertou à CDRJ das principais impropriedades constatadas no Relatório de Auditoria da CGU/RJ, referentes às contas do exercício de 2001. (parágrafo 55) 
PROPOSTA DE ENCAMINHAMENTO	
142.	Diante do exposto, submetem-se os autos à consideração superior, propondo:
1)	 levantar o sobrestamento do presente processo, determinado mediante o Acórdão 7550/2010-TCU-Primeira Câmara, de relatoria do Ministro José Múcio Monteiro, uma vez que as apurações envolvendo irregularidades causadoras de possíveis prejuízos à CDRJ na execução dos Contratos C-Depjur 100/1997 e C-Depjur 86/1998 já foram elucidadas nos TCs Processo 015.206/2006-0, Processo 003.851/2012-5 Processo 003.153/2017-7 e Processo 000.413/2018-6; (parágrafos 19 e 33 desta instrução) 
2)	 acolher as razões de justificativa apresentadas pelo Senhor Francisco José Robertson Pinto quanto a não ter procedido à rescisão unilateral prevista no art. 58, inciso II, da Lei 8.666/1993 ou judicial dos Contratos C-DEPJUR 71/1997 e 72/1997, formalizados com a empresa Triunfo Operadora Portuária Ltda., ante a inadimplência contumaz da contratada, o que vinha gerando prejuízos financeiros à CDRJ que já alcançava valor superior a R$ 60 milhões; (parágrafos 57 a 62) 
3)	 com fundamento nos arts. 1o, inciso I, 16, inciso II, 18 e 23, inciso II, da Lei 8.443/1992, c/c os arts. 1o, inciso I, 208 e 214, inciso II, do Regimento Interno do TCU, julgar regulares com ressalva as contas do Senhor Francisco José Robertson Pinto (CPF XXX.895.507-XX) , Diretor Presidente da CDRJ em 2001, considerando as seguintes falhas ocorridas no exercício de 2001, dando-lhe quitação:
a)	recolhimento de encargos, contribuições e tributos com a incidência de multas e juros; (parágrafo 76) 
b)	precariedade dos controles da CDRJ relativos ao seu passivo trabalhista; (parágrafo 83) 
c)	precariedade dos controles da CDRJ relativos à utilização dos seus imóveis; (parágrafo 87) 
d)	elevado número de horas-extras realizadas em desacordo com os arts. 59 e 66 da Consolidação das Leis do Trabalho (CLT) e omissão no dever de adotar providências para evitar situações que ensejassem ações trabalhistas procedentes contra a Companhia, em infringência aos princípios da razoabilidade e da economicidade; (parágrafo 97) 
e)	inadimplência da CDRJ com a entidade fechada de previdência privada Portus; (parágrafo 99) 
f)	descumprimento de obrigações da CDRJ e das arrendatárias previstas em contratos de arrendamentos; (parágrafo 106) 
g)	não elaboração de indicadores de gestão; (parágrafo 111) 
4)	 com fundamento nos arts. 1o, inciso I, 16, inciso II, 18 e 23, inciso II, da Lei 8.443/1992, c/c os arts. 1o, inciso I, 208 e 214, inciso II, do Regimento Interno do TCU, julgar regulares com ressalva as contas do Senhor Adelton Benevenuto (CPF XXX.782.387-XX) , Diretor da Área de Finanças em 2001, considerando as seguintes falhas ocorridas no exercício de 2001, dando-lhe quitação:
a)	recolhimento de encargos, contribuições e tributos com a incidência de multas e juros; (parágrafo 76) 
b)	precariedade dos controles da CDRJ relativos à utilização dos seus imóveis; (parágrafo 87) 
c)	inadimplência da CDRJ com a entidade fechada de previdência privada Portus; (parágrafo 99) 
5)	 com fundamento nos arts. 1o, inciso I, 16, inciso II, 18 e 23, inciso II, da Lei 8.443/1992, c/c os arts. 1o, inciso I, 208 e 214, inciso II, do Regimento Interno do TCU, julgar regulares com ressalva as contas do Senhor Jorge Miguel Bustamante Monteza (CPF XXX.408.507-XX) , Diretor da Área de Administração e Recursos Humanos em 2001, considerando as seguintes falhas ocorridas no exercício de 2001, dando-lhe quitação:
a)	elevado número de horas-extras realizadas em desacordo com os arts. 59 e 66 da Consolidação das Leis do Trabalho (CLT) e omissão no dever de adotar providências para evitar situações que ensejassem ações trabalhistas procedentes contra a Companhia, em infringência aos princípios da razoabilidade e da economicidade; (parágrafo 97) 
6)	 com fundamento nos arts. 1o, inciso I, 16, inciso II, 18 e 23, inciso II, da Lei 8.443/1992, c/c os arts. 1o, inciso I, 208 e 214, inciso II, do Regimento Interno do TCU, julgar regulares com ressalva as contas do Senhor Antonio Machado Bastos (CPF XXX.615.707-XX) , Diretor da Área de Operações de 3/5/1996 a 23/3/2001, considerando o descumprimento de obrigações da CDRJ e das arrendatárias previstas em contratos de arrendamentos ocorrido no exercício de 2001, dando-lhe quitação; (parágrafo 106) 
7)	 com fundamento nos arts. 1o, inciso I, 16, inciso II, 18 e 23, inciso II, da Lei 8.443/1992, c/c os arts. 1o, inciso I, 208 e 214, inciso II, do Regimento Interno do TCU, julgar regulares com ressalva as contas do Senhor Álvaro Luiz Sávio (CPF XXX.604.367-XX) , Diretor da Área de Operações de 23/3/2001 a 31/12/2001, considerando o descumprimento de obrigações da CDRJ e das arrendatárias previstas em contratos de arrendamentos ocorrido no exercício de 2001, dando-lhe quitação; (parágrafo 106) 
8)	 com fundamento nos arts. 1o, inciso I, 16, inciso I, 17 e 23, inciso I, da Lei 8.443/1992 c/c os arts. 1o, inciso I, 207 e 214, inciso I, do Regimento Interno, julgar regulares as contas de Mara Célia da Silva Melo (CPF XXX.408.557-XX) , Antônio da Silva Oliveira Filho (CPF XXX.611.807-XX) , Jorge Gustavo da Costa (CPF XXX.538.907-XX) , Richard Klien (CPF XXX.769.537-XX) , Wagner Granja Victer (CPF XXX.609.467-XX) , Miriam Mara Miranda (CPF XXX.806.131-XX) , José Camilo de Faria (CPF XXX.529.537-XX) , Lúcia Maria Pullen Parente (CPF XXX.634.461-XX) , Gennaro Corásio (CPF XXX.460.351-XX) , Simão Cirineu Dias (CPF XXX.476.253-XX) , Arlindo Falco Júnior (CPF XXX.794.078-XX) , Luiz Cesar Brandão Maia (CPF XXX.085.571-XX) , Newton José de Moura (CPF XXX.128.507-XX) , Levy Silva (CPF XXX.273.957-XX) , Maria da Glória Felgueiras Nicolau (CPF XXX.176.708-XX) , Amilcar Motta (CPF XXX.942.077-XX) , dando-lhes quitação plena;
9)	 dar ciência do acórdão que vier a ser proferido à CDRJ e aos responsáveis, destacando que o relatório e o voto que fundamentam a deliberação encaminhada podem ser acessados por meio do endereço eletrônico www.tcu.gov.br/acordaos e que, caso tenham interesse, o Tribunal pode encaminhar-lhes cópia desses documentos sem quaisquer custos; 
10) arquivar os autos, nos termos do art. 169, inciso V, do Regimento Interno do TCU."
3.	O Ministério Público junto ao Tribunal de Contas da União, em pareceres à peça 41, da lavra do Procurador Sérgio Ricardo Costa Caribé, manifestou-se de acordo com a proposta oferecida pela Unidade Técnica:
		
		"Trata-se de processo de contas anuais da Companhia Docas do Rio de Janeiro (CDRJ) relativo ao exercício de 2001.
2.	O Relatório de Auditoria elaborado pela Corregedoria-Geral da União (peça 5, p. 41-49; e peça 6, p. 1-6) levantou a ocorrência de algumas impropriedades. Em consequência, considerando as referidas ocorrências, em seu Certificado de Auditoria, opinou pela regularidade com ressalva das contas (peça 6, p. 7) . No mesmo sentido está o parecer do dirigente do Controle Interno (peça 6, p. 8) .
3.	A Secretaria de Controle Externo no Estado do Rio de Janeiro (peça 6, p. 14-15) , em instrução inicial, propôs o sobrestamento do julgamento destas contas, haja vista que o TC Processo 005.340/2002-1 (Relatório de Levantamento de Auditoria, convertido em tomada de contas especial) abrangia fatos ocorridos em 2001, fatos esses que poderiam macular a gestão de alguns dos gestores. 
4.	Em razão da mencionada auditoria, foram constatados indícios de superfaturamento, tendo em vista a aceitação, nas planilhas de medição de serviços executados a partir da celebração do 17o Termo Aditivo ao Contrato C-DEPJUR 41/1988, de preços superiores aos existentes no mercado, conforme pesquisa efetuada pela equipe de auditoria, para o item "aço CA-50 - fornecimento". Nessa ocasião, apurou-se uma diferença a maior de R$ 1.362.659,50 nas medições realizadas no período de 1o/8/1999 a 31/12/2001, considerada a incidência de reajustes.
5.	Considerando tais indícios, o Tribunal de Contas da União, mediante o Acórdão 944/2004-TCU-Plenário, converteu o processo em tomada de contas especial, determinando à antiga Secex/RJ que, com o auxílio de servidores especializados da então Secretaria de Fiscalização de Obras (Secob) , apurasse os fatos, identificasse os responsáveis e quantificasse o dano ao erário derivado do sobrepreço existente nas planilhas de medição dos serviços incluídos do 17o ao 21o Termo Aditivo. 
6.	O Eminente Ministro Marcos Vinícios Vilaça, por meio de Despacho de 15/3/2005 (peça 6, p. 16) , acatando proposta da então Secex-RJ, decidiu sobrestar o julgamento das presentes contas até a apreciação definitiva do TC Processo 005.340/2002-1.
7.	O Tribunal de Contas da União, ao apreciar o referido processo sobrestante, por meio do Acórdão de Relação 1.870/2008-TCU-1ª Câmara, retificado pelo Acórdão 2572/2008-TCU-Plenário, julgou regulares as contas dos responsáveis, dando-lhes quitação plena. Desse modo, o conteúdo do julgamento definitivo da referida TCE não deve influenciar o julgamento meritório das presentes contas. 
8.	A apreciação destas contas também esteve sobrestada por determinação da 1ª Câmara do Tribunal de Contas da União, formulada no Acórdão 7.550/2010 (peça 7, p. 47) , oportunidade em que o Tribunal também expediu diversos alertas à CDRJ. 
9.	O sobrestamento ordenado pela 1ª Câmara se estenderia até o deslinde das apurações envolvendo irregularidades referentes aos contratos C-Depjur 100/97 e 86/98, que foram examinadas no TC Processo 015.206/2006-0 (prestação de contas da CDRJ concernente ao exercício de 2005) , no TC Processo 003.851/2012-5 (monitoramento do cumprimento dos subitens 9.2 e 9.3 do Acórdão 7326/2010-TCU-Primeira Câmara) , no TC Processo 003.153/2017-7 (monitoramento do cumprimento da determinação expressa no item 1.6.2 do Acórdão 555/2016-TCU-Primeira Câmara) e no TC Processo 000.413/2018-6 (tomada de contas especial instaurada em virtude de indícios de prejuízo ao erário na execução do Contrato C-Depjur 100/1997) .
10.	Em síntese, o julgamento dos processos retrocitados, que cuidam da avaliação da regularidade da execução dos Contratos C-Depjur 100/97 e 86/98, resultaram em determinações para a instauração de tomadas de contas especiais ou em determinações que visavam ao saneamento dos correspondentes processos. 
11.	Relativamente ao Contrato C-Depjur 86/98, a instrução explica que os possíveis débitos ocorriam desde 1998 e que não foi possível identificar os responsáveis pelas ocorrências em 2001. Diante do longo tempo escoado desde a perpetração das impropriedades e da não instauração do contraditório, assim como a unidade técnica, entendo que as ocorrências não devem influenciar no julgamento das presentes contas.  
12.	Ao apreciar o TC Processo 000.413/2018-6, que examinou a regularidade da execução do Contrato C-Depjur 100/97, a 1ª Câmara, mediante o Acórdão 169/2020, determinou o arquivamento dos autos, sem julgamento de mérito, em virtude da falta de pressupostos de constituição e de desenvolvimento válido e regular do processo. Como bem observou a instrução, após mais de dez anos desde a ocorrência de possível dano aos cofres da entidade, não haviam sido identificados os responsáveis solidários à arrendatária, algo que impede a instalação do contraditório. Assim, as falhas eventualmente verificadas na execução do Contrato C-Depjur 100/97 não devem repercutir na análise de mérito destas contas.
13.	Autorizada pelo Ministro-Relator (peça 6, p. 19) , a unidade instrutiva promoveu a audiência do Sr. Francisco José Robertson Pinto para que apresentasse justificativas por não ter adotado providências no sentido da rescisão unilateral ou judicial dos Contratos C-Depjur 71 e 72/97, celebrados com a pessoa jurídica Triunfo Operadora Portuária Ltda., haja vista sua inadimplência contumaz, o que gerou prejuízos financeiros à CDRJ em quantia superior a R$ 60.000.000,00 (peça 6, p. 20-22) .
14.	O responsável, por conseguinte, apresentou as razões de justificativa contidas na peça 6, p. 27-51 e na peça 7, p. 1-27. O Sr. Francisco José Robertson Pinto afirma que, quando assumiu o cargo de Diretor Presidente da Companhia, estavam em vigor os contratos de arrendamento de terminais portuários, com diversas pendências contratuais, inclusive, em alguns casos, com envolvimento da empresa Triunfo Operadora Portuária Ltda. 
15.	Informa que a CDRJ, em dezembro de 2000, foi multada por não ter atingido a meta mínima fixada no Contrato C-Depjur 71/1997. Sustenta, ainda, que as ações de cobrança ajuizadas pela CDRJ, que objetivavam cobrar faturas da empresa Triunfo Operadora Portuária Ltda., não obtiveram êxito. Na sua opinião, isso demonstra que não houve inércia ou omissão de sua parte. 
16.	A instrução técnica contida na peça 7, p. 33, promoveu a análise das citadas razões de justificativa, concluindo pela sua procedência, haja vista, entre outros motivos, que:
a) a rescisão contratual, possivelmente, não seria a melhor opção, tendo em vista que o problema derivou do fato de que a CDRJ não efetuou os necessários investimentos em obras de dragagem, serviços esses que estavam previstos no contrato;
 	b) na Justiça, a questão estava em avançado estado de análise, inclusive com o auxílio de peritos judiciais, sendo mais conveniente aguardar a decisão judicial; e
c) a análise do custo-benefício da rescisão contratual deveria ser precedida de um bem elaborado estudo técnico. 
17.	 O responsável foi ouvido em função de não ter efetivado a rescisão unilateral dos Contratos Depjur 71 e 72/97 (peça 6, p. 20) , entretanto, os elementos contidos nos autos não indicam que a rescisão seria a opção mais conveniente para a CDRJ. Desse modo, assim como a unidade instrutiva, entendo que devem ser acolhidas as razões de justificativa apresentadas pelo Sr. Francisco José Robertson Pinto.
18.	Quanto aos demais aspectos relacionados à gestão da Companhia durante o exercício de 2001, foram observadas as seguintes impropriedades:
a) não elaboração de indicadores de gestão;
 	b) recolhimento de encargos, contribuições e tributos com incidência de multas e juros;
c) precariedade dos controles da CDRJ relativos ao seu passivo trabalhista;
d) precariedade dos controles da CDRJ relativos à utilização dos seus imóveis;
 	e) elevado número de horas-extras, com descumprimento de legislação concernente ao intervalo mínimo de descanso e ao limite diário máximo de duas horas extraordinárias;
f) inadimplência da CDRJ junto à Entidade Fechada de Previdência Privada Portus; 
g) descumprimento de obrigações previstas em contratos de arrendamentos, tanto por parte da CDRJ quanto das arrendatárias.
19.	Assiste razão ao auditor responsável pela última instrução quando argumenta que algumas das falhas acima descritas, por conta de sua relevância e gravidade, poderiam ter sido objeto de audiência dos gestores envolvidos. Não obstante esses aspectos, a unidade técnica que anteriormente atuou na instrução e saneamento dos autos, não as realizou. 
20.	Neste momento, em relação às referidas impropriedades, haja vista não apenas o longo tempo decorrido desde a ocorrência dos fatos, o que fatalmente prejudica o exercício da ampla defesa, mas também a consumação da prescrição da pretensão punitiva, há que se admitir como dispensável ou inapropriado o estabelecimento do contraditório. 
21.	Dessa forma, em consonância com a unidade instrutiva, penso que tais falhas devem redundar em ressalva à regularidade das contas dos gestores responsáveis por suas ocorrências  (Srs. Francisco José Robertson Pinto, Adelton Benevenuto, Jorge Miguel Bustamante Monteza e Álvaro Luiz Sávio) . As contas dos demais responsáveis podem ser julgadas regulares, dando-se quitação plena.
22.	Por todo o exposto, este membro do Ministério Público de Contas manifesta concordância com a proposta da unidade técnica, consignada na peça 39, p. 23-25."
4.	É o relatório.

não há

Procurador Sergio Ricardo Costa Caribé.

PRESTAÇÃO DE CONTAS ORDINÁRIA. COMPANHIA DOCAS DO RIO DE JANEIRO. EXERCÍCIO DE 2001. REMOVE SOBRESTAMENTO. ACOLHE RAZÕES DE JUSTIFICATIVA. JULGA REGULARES COM RESSALVAS AS CONTAS DE PARTE DOS RESPONSÁVEIS E REGULARES AS DOS DEMAIS. CIÊNCIA. ARQUIVAMENTO.

PRESTAÇÃO DE CONTAS (PC)

Secretaria de Fiscalização de Infraestrutura Portuária e Ferroviária (SeinfraPor).

Relato o presente feito por força do art. 152 do Regimento Interno do Tribunal de Contas da União (RI/TCU) .
2.	Conforme assentado no relatório precedente, trata-se de prestação de contas anuais da Companhia Docas do Rio de Janeiro (CDRJ) , relativas ao exercício de 2001.
3.	A Secretaria de Fiscalização de Infraestrutura Portuária e Ferroviária - SeinfraPortoFerrovia propôs, por meio de instrução às peças 39 e 40:
i)  levantar o sobrestamento do presente processo; 
ii)  acolher as razões de justificativa apresentadas pelo Sr. Francisco José Robertson Pinto (CPF 504.895.507-20) ;  
iii)  julgar regulares com ressalvas as contas dos Srs. Francisco José Robertson Pinto           (CPF 504.895.507-20) , Adelton Benevenuto (CPF 027.782.387-00) , Jorge Miguel Bustamante Monteza (CPF 330.408.507-68) , Antonio Machado Bastos                    (CPF 008.615.707-82) e Álvaro Luiz Sávio (CPF 299.604.367-72) ; e
iv)  julgar e regulares as contas dos demais responsáveis.
4.	O MP/TCU, representando pelo Procurador Sérgio Ricardo Costa Caribé (parecer à peça 41) , anuiu às propostas formuladas pela SeinfraPortoFerrovia.
5.	Razão assiste à unidade instrutiva e ao Parquet especializado. Vejamos. 
6.	Pontuo, inicialmente que o presente processo havia sido sobrestado mediante o Acórdão 7550/2010-TCU-Primeira Câmara, relator Ministro José Múcio Monteiro, até a apuração das irregularidades constantes dos Contratos C-Depjur 100/1997 e C-Depjur 86/1998. 
7.	O Contrato C-Depjur 100/97 foi firmado entre a CDRJ e a sociedade empresária Pier Mauá S.A. e teve por objeto o arrendamento de instalações portuárias para a construção de um complexo comercial, financeiro, de lazer e de turismo sobre o Píer Mauá e áreas adjacentes e contíguas. Os possíveis danos que teriam decorrido da execução do referido contrato alçaram a casa dos                     R$ 5.738.843,08.  
8.	A matéria foi examinada no TC Processo 000.413/2018-6 (tomada de contas especial) , em cujos autos preferiu-se o Acórdão, relator Ministro Benjamin Zymler, por meio do qual o Colegiado determinou o arquivamento do processo, sem julgamento do mérito, por ausência dos pressupostos de constituição e de desenvolvimento válido e regular, seja pela não comprovação do dano, seja pela não indicação de responsáveis.
9.	Por seu turno, o Contrato C-Depjur 86/1998 foi celebrado entre a CDRJ e a sociedade empresária Moinhos Cruzeiro do Sul S.A. e teve por objeto o arrendamento de instalações portuárias localizadas dentro da área do Porto do Rio de Janeiro.
10.	As possíveis irregularidades do Contrato C-Depjur 86/1998 constituem o objeto do                TC Processo 003.851/2012-5 (monitoramento) , relator Ministro Benjamin Zymler. 
11.	Conforme bem ressaltado pelo representante do MP/TCU, "a instrução explica que os possíveis débitos ocorriam desde 1998 e que não foi possível identificar os responsáveis pelas ocorrências em 2001. Diante do longo tempo escoado desde a perpetração das impropriedades e da não instauração do contraditório, assim como a unidade técnica, entendo que as ocorrências não devem influenciar no julgamento das presentes contas" (grifei) .
12.	Posto isso, a remoção do sobrestamento das contas de 2001 da Companhia Docas do Rio de Janeiro deve ser acatada.
13.	Quanto à proposta para acolher as razões de justificativa apresentadas pelo Sr. Francisco José Robertson Pinto (CPF 504.895.507-20) - então Diretor Presidente da CDRJ -, a medida também deve ser adotada. Explico.
14.	O responsável foi chamado em audiência, consoante apontado pela unidade técnica, "por não ter precedido à rescisão unilateral prevista no art. 58, inciso II, da Lei 8.666/1993 ou judicial dos Contratos C-DEPJUR 71/1997 e 72/1997, formalizados com a empresa Triunfo Operadora Portuária Ltda., ante a inadimplência contumaz da contratada, o que vinha gerando prejuízos financeiros à CDRJ que já alcançava valor superior a R$ 60 milhões".
15.	No entanto, na linha do que defenderam a SeinfraPortoFerrovia e o MP/TCU, não restou comprovado nos autos que a rescisão contratual seria a medida mais adequada a ser tomada na situação, de modo que as razões de justificativa devem ser acolhidas.
16.	No que toca ao mérito do processo, devem ser ressalvadas as contas dos Srs. Francisco José Robertson Pinto (CPF 504.895.507-20) , Adelton Benevenuto (CPF 027.782.387-00) , Jorge Miguel Bustamante Monteza (CPF 330.408.507-68) , Antonio Machado Bastos (CPF 008.615.707-82) e Álvaro Luiz Sávio (CPF 299.604.367-72) , nos termos propostos nos pareceres inseridos nos autos, pois as impropriedades constatadas não resultaram dano ao erário (inciso II do art. 16 da Lei 8.443/1992) .
17.	Por fim, quanto às contas dos demais responsáveis, estas afiguram-se regulares, na medida em que expressam a exatidão dos demonstrativos contábeis, a legalidade, a legitimidade e a economicidade dos atos de gestão do responsável, nos termos do inciso I do art. 16 da Lei 8.443/1992.     
18.	Ante o exposto, acolho e faço constar das presentes razões de decidir as manifestações da unidade instrutiva às peças 39 e 40, às quais anuiu o Ministério Público junto ao TCU em parecer à peça 41, e VOTO no sentido de que seja adotado o Acórdão que ora submeto a este Colegiado.
TCU, Sala das Sessões Ministro Luciano Brandão Alves de Souza, em 3 de novembro de 2020.
RAIMUNDO CARREIRO 
Relator